【裁判字號】    95,上訴,1213
【裁判日期】    970331
【裁判案由】    違反貪污治罪條例
【裁判全文】
臺灣高等法院臺南分院刑事判決        95年度上訴字第1213號
上  訴  人  臺灣雲林地方法院檢察署檢察官
上  訴  人
即  被  告  乙○○
選任辯護人  蔡進欽  律師
            蔡弘琳  律師
            蘇顯騰  律師
上  訴  人
即  被  告  庚○○
選任辯護人  蔡將葳  律師
            許哲嘉  律師
上  訴  人
即  被  告  丙○○
選任辯護人  鐘為盛  律師
            高進棖  律師
上  訴  人
即  被  告  己○○
選任辯護人  林重仁  律師
上列上訴人因被告違反貪污治罪條例案件，不服臺灣雲林地方法
院93年度訴字第481號中華民國95年8月31日第一審判決（起訴案
號：臺灣雲林地方法院檢察署93年度偵字第2828號、第3352號）
，提起上訴，本院判決如下：
    主  文
原判決關於乙○○、庚○○、己○○、丙○○部份撤銷。
乙○○依據法令從事公務之人員，對於職務上之行為，期約賄賂
，處有期徒刑拾年，褫奪公權陸年。
庚○○依據法令從事公務之人員，對於職務上之行為，收受賄賂
，處有期徒刑捌年，褫奪公權肆年，庚○○所得財物新臺幣拾萬
元應予追繳沒收，如全部或一部無法追繳時，以其財產抵償之。
己○○依據法令從事公務之人員，對於職務上之行為，收受賄賂
，處有期徒刑壹年拾月，緩刑肆年，褫奪公權參年，所得財物新
臺幣拾萬元沒收。
丙○○無罪。
    事  實
一、乙○○係雲林縣斗六市第7屆市長，對外代表斗六市，並綜
    理市政，另依據地方制度法之規定，並負有斗六市公所之預
    算、財產處分等提案送請市民代表會議決之職權；陳慶興係
    雲林縣斗六市第7屆市民代表會代表兼主席；丁○○、蔡啟
    成均係該屆斗六市民代表會代表兼分組召集人；戊○○、己○○、庚○○、丙○○則皆為該屆斗六市民代表會代表，以
    上8人均係依據法令從事於公務之人員。其中市民代表部分
    ，依據地方制度法第37條規定，負有行使議決斗六市公所之
    規約、預算、財產處分、提案事項等職權。
二、緣坐落雲林縣斗六市○○段198之14地號土地（面積合計2,4
    75平方公尺）係斗六市公所所有之市有土地，該土地原係承
    攬「斗六市停三立體停車場」之茂聯營造有限公司實際負責
    人甲○○之父林如璋於民國51年間，為利用臺灣省菸酒公賣
    局嘉義菸廠斗六輔導區（以下簡稱斗六輔導區）原有基地（
    坐落同市○○段160之4地號）充作商場使用，而將上開198
    之14地號土地無償贈與當時之雲林縣斗六鎮公所（改制前）
    作為交換上開160之4地號土地使用。雙方除訂有遷移工作委
    辦契約外，並在土地贈與契約書上其他約定事項欄約定：受
    贈人（即雲林縣斗六鎮公所）將來對受贈地出售賣得價款7
    成撥付贈與人，其餘3成自願捐獻受贈人充為地方建設費用
    。因有該事項之約定，且時移勢易該地價值飛漲，林如璋之
    子甲○○為圖該地得以處分後取得7成價款或取回7成土地，
    乃於92年6月間某日，前往斗六市公所市長辦公室向市長乙○○口頭陳情，乙○○已知該筆土地上國有建物，業經國有
    財產局雲林分處函轉財政部同意報廢並交由斗六市公所自行
    處理，乃向甲○○表示這個時機剛好可以，因為菸酒公賣局
    已經改制為公司，這塊土地要還給市公所，並指示甲○○以
    書面方式提出陳情。甲○○根據乙○○之指示，立即以林如
    璋之名義寫妥陳情書，並遣人攜至斗六市公所收發掛號。
三、又乙○○為處分前揭198之14地號土地，明知關於市公所之
    處分財產須符合變產置產方式，遂另指示公用課邱忠道課員
    簽擬「停三停車場加高增建一、二層樓變更作為商場使用」
    案，並自籌興建經費新台幣（下同）七千五百萬元，研議除
    其中六千萬元以貸款方式取得之外，其餘不足之一千五百萬
    元興建經費則以變賣前揭198之14地號土地之價金取得，進
    而於92年6月23日乙○○在財政課方文仁課員所簽擬之公文
    （內容略以：198之14地號土地收回後是否需保留公用或另
    有他用）上批示【因應「停三」興建停車停一、二樓興建商
    場之經費需要，以變產置產方式處理】，另再於同年7月1日
    對甲○○以林如璋名義陳情之陳情書，以斗六市公所斗六市
    財字第0920015934號函復稱：「查本案所示土地斗六段198
    之14地號，業於民國65年7月20日分割增加198之37地號，上
    開土地已規劃作為台一丁線40米道路用地，無法依當時贈與
    契約約定事項辦理出售；土地按三、七成比例分割乙節，因
    與契約約定事項『受贈人將來對受贈地出售賣得價款七成撥
    付贈與人，其餘三成贈與人自願捐獻受贈人充為地方建設經
    費』規定不符，歉難同意照辦；另本案陳情所示土地，因尚
    未完成法定處分程式，擬俟本所提請市代表審議同意並報奉
    縣府核可後，再依規定辦理」等語。甲○○接獲上開公函隔
    數日後，前往市長辦公室找乙○○，就乙○○處分土地職務
    上之行為期約表示：「代表會的事就需要拜託市長去周全（
    疏通處理之意），等到本件土地處分案件完成，將把所得7
    成中的百分之10酬勞給你（即賄賂）」，乙○○當場表示：
    「我乙○○不是很愛錢的人，這種事情有可，無不可」之語
    ，而與甲○○就本件198之14地號土地處分案達成期約賄賂
    之合意。
四、乙○○為獲得上開期約之賄賂，乃於斗六市民代表會第7屆
    第4次臨時大會，以斗六市公所第18493號函提請斗六市民代
    表會審議之議案：「為辦理斗六市『停三』立體停車場一、
    二層作為商場，本所負擔款新臺幣（下同）7,500萬元整，
    擬向財政部『地方建設基金』辦理核貸金額6,000萬元」（
    列入第3號議案），及以斗六市公所第18548號函提請審議之
    議案：「處分本市○○段198之14地號市有土地，面積合計
    2,475平方公尺，其處分所得價款三成解繳市庫充作經建財
    源，其餘七成撥付土地原贈與人」（列入第四號議案），企
    圖以處分土地價款，支付興建停三工程之貸款不足部分為理
    由，互相牽連2議案，使198之14地號土地處分案，獲得合理
    之掩護。嗣因92年7月30日當日開會時，部分市民代表反對
    ，而僅通過前述第3號議案；又當日下午斗六市民代表會另
    行審查第4號處分土地議案，因出席人數未達法定額數，而
    無法完成審議。
五、乙○○見事難成，為達成上述斗六市○○段198之14號土地
    處分議案得以順利審議通過之目的，乃基於行賄代表之意，
    於92年11月斗六市民代表會第7屆第3次定期會前，與代表會
    主席陳慶興、副主席詹秋助、分組召集人蔡啟成及丁○○等
    人，在斗六市○○路「台華旅行社」，討論行賄代表之價額
    ，惟並未達成協定。隔數日，蔡啟成、丁○○與戊○○再次
    前往乙○○住處研商行賄之價額，席間蔡啟成提出420萬元
    之賄賂總數，因乙○○認金額過高，不予同意，戊○○、蔡
    啟成乃先行離開，嗣丁○○向乙○○表示，由丁○○在300
    萬元之額度內處理此事，乙○○並同意如丁○○支出300萬
    元之賄款，則將由乙○○指定3,000萬元額度工程承包之不
    正利益予丁○○，並建議丁○○若無300萬元行賄款項，可
    向詹秋助、黃尤美及王麗卿等有承攬斗六市公所工程之代表
    每人借用100萬元支應，而以此方式就丁○○審議處分土地
    案之職務上行為期約不正利益，又丁○○與乙○○為使該土
    地處分案得以順利通過，而達成共同向市民代表行賄之合意
    後，丁○○即分別向詹秋助、黃尤美及王麗卿3人借用行賄
    之款項，惟遭3人拒絕。丁○○乃自行籌措賄賂資金，除自
    己拿出55萬元外，復向不知情之友人張文鴻借得100萬元，
    合計共155萬元。於92年11月定期會開議前，陸續在斗六市
    代表會交付賄款60萬元予主席陳慶興（由蔡啟成轉交）、蔡
    啟成25萬元（分2次支付，第1次15萬元，第2次10萬元）、
    己○○10萬元、戊○○10萬元（原預計交付20萬元，惟丁○○透過戊○○交付李深淵賄款10萬元，其中另含有給付戊○○10萬元之賄款，戊○○不知而一併交付李深淵20萬元，李
    深淵則於收受後退還乙○○）、庚○○10萬元（預計交付20
    萬元，因錢不足，僅先交付10萬元）。陳慶興、蔡啟成、己○○、戊○○、庚○○對於其等審查議案職務上之行為，收
    受賄賂後，應允以同意或不杯葛之方式審議該土地處分之議
    案。
六、而斗六市公所嗣以斗六市財字第26994號函，檢送斗六段198
    之14地號等3筆市有土地出售案，請求市民代表會審議，因
    部分市民代表業已收受丁○○及乙○○之賄賂，故92年11月
    25日，斗六市民代表會審議前處分土地議案，經審議結果19
    8之14地號土地出售案，順利通過，市民代表會並於92年12
    月11日以92斗六市代議字第1000號函通知市公所，嗣因該案
    利益輸送情形明顯，賄賂傳言四起，且經媒體披露，經臺灣
    雲林地方法院檢察署檢察官指揮雲林縣調查站及雲林憲兵隊
    長期蒐證而查獲上情。
七、丁○○在偵查中自白，並因其供述而查獲其他共犯；陳慶興
    、蔡啟成、戊○○、己○○均在偵查中自白，並皆於93年8
    月19日自動繳交上開所得之賄款；陳慶興、蔡啟成2人並因
    其供述而查獲其他共犯。
八、案經臺灣雲林地方法院檢察署檢察官偵查起訴。
    理  由
甲、關於證據能力部分：
一、
(一)證人李坤政、李深淵、黃尤美、徐澄輝、邱忠道、方文仁、
    王秉龍、陳建成、甲○○、張文鴻、詹秋助於法務部調查局
    雲林縣調查站製作之調查筆錄，屬被告乙○○以外之人於審
    判外之言詞陳述，且並無符合刑事訴訟法第159條之1至第15
    9條之4之例外情形，而被告乙○○及其辯護人又不同意作為
    證據，亦無刑事訴訟法第159條之5規定之情事，應認上開筆
    錄對被告乙○○而言，均不得作為證據。
(二)證人李坤政、李深淵、黃尤美、徐澄輝、邱忠道、方文仁、
    王秉龍、陳建成、甲○○、張文鴻、詹秋助於法務部調查局
    雲林縣調查站製作之調查筆錄，以及共同被告陳慶興、蔡啟
    成、戊○○、己○○、庚○○（對被告丙○○而言）、丙○○（對被告庚○○而言）之調查或偵訊筆錄，均經被告庚○○、丙○○及其辯護人同意引用，本院審酌上開陳述作成之
    情況，認為適當，從而前述證據就被告庚○○、丙○○而言
    ，均得為證據。
二、共同被告丁○○於法務部調查局雲林縣調查站製作之調查筆
    錄，對於被告乙○○而言，屬被告以外之人於審判外之陳述
    ，且並無符合刑事訴訟法第159條之1至第159條之4之例外情
    形，而被告乙○○、庚○○、丙○○及其等辯護人均不同意
    作為證據，亦無符合刑事訴訟法第159條之5規定之情事，應
    認此份筆錄對被告乙○○、庚○○、丙○○而言，不得作為
    證據。
三、共同被告陳慶興於93年6月28日之偵查筆錄（他案卷二第102
    頁至第109頁）、共同被告蔡啟成於93年6月29日之偵查筆錄
    （他案卷二第126頁至第133頁）、共同被告己○○於93年7
    月28日之偵查筆錄（偵2828號卷第194頁至第187頁）、共同
    被告庚○○於93年7月28日之偵查筆錄（偵2828號卷第180頁
    ）、共同被告丙○○於93年8月4日之偵查筆錄（偵2828號卷
    第254頁至第256頁），因上開共同被告對於被告乙○○而言
    ，於本案屬被告以外之第三人，其於偵查中之前開供述，就
    被告乙○○而言，本質上屬於證人，然上述偵查程式中並未
    將共同被告轉換為證人，而依刑事訴訟法第158 條之3規定
    命具結，對被告乙○○而言，應不得作為證據。
四、共同被告丁○○於93年7月23日之偵查筆錄（偵2828號卷第1
    05頁至第112頁），原係以丁○○為被告身份製作之偵查筆
    錄，於該次訊問最後，檢察官始踐行證人具結程式，並於告
    以具結義務及偽證之處罰後，訊問：「（你剛才所說的話，
    是不是實在？請以證人身份回答。」經丁○○答以：「我說
    的均實在。」後，即結束該次訊問。故丁○○經合法具結程
    式轉換為證人後，以證人身份接受訊問之部分，僅該句「我
    說的均實在」一詞，除此之外，該份筆錄其餘部分，均係以
    被告身份接受訊問，其未將共同被告轉換為證人，而依刑事
    訴訟法第158條之3規定命具結之陳述，對被告乙○○、庚○○、丙○○而言，應不得作為證據。
五、共同被告陳慶興、蔡啟成、戊○○於93年7月27日之偵查筆
    錄（偵2828號卷第134頁至第140頁、第147頁至第151頁），
    及共同被告丁○○於93年8月13日之偵查筆錄（偵2828號卷
    第275頁），均係經證人轉換程式，依法命具結後之證述，
    惟檢察官漏未告知刑事訴訟法第181條關於共同被告就其恐
    因陳述致自己受刑事追訴或處罰得拒絕證言之權利。經本院
    依刑事訴訟法第一百五十八條之四予以權衡後，本院認上開
    共同被告以證人身分所製作之偵查筆錄對於被告乙○○、庚○○、丙○○而言，應得為證據。
六、按測謊鑑定究竟有無證據能力，刑事訴訟法並無明文規定，
    惟實務上，送鑑單位依刑事訴訟法第208條第1項規定，囑託
    法務部調查局或內政部警政署刑事警察局為測謊檢查，受囑
    託機關就檢查結果，以該機關名義函覆原囑託之送鑑單位，
    該測謊檢查結果之書面報告，即係受囑託機關之鑑定報告，
    該機關之鑑定報告，形式上若符合測謊基本程式要件，包括
    ：經受測人同意配合，並已告知得拒絕受測，以減輕受測
    者不必要之壓力。測謊員須經良好之專業訓練與相當之經
    驗。測謊儀器品質良好且運作正常。受測人身心及意識
    狀態正常。測謊環境良好，無不當之外力干擾等要件，即
    賦予證據能力。復按刑事訴訟法第206條第1項規定：「鑑定
    之經過及其結果，應命鑑定人以言詞或書面報告」，又法院
    或檢察官囑託相當之機關鑑定，準用第206條第1項之規定，
    同法第208條亦有明文規定；是鑑定報告書之內容應包括鑑
    定經過及其結果，法院囑託鑑定機關為測謊檢查時，受囑託
    之鑑定機關不應僅將鑑定結果函覆，並應將鑑定經過一併載
    明於測謊之鑑定報告書中，若鑑定報告書僅簡略記載檢查結
    果而未載明檢查經過，既與法定記載要件不符，法院自應命
    受囑託機關補正，必要時並得通知實施鑑定之人以言詞報告
    或說明，否則，此種欠缺法定要件之鑑定報告不具備證據資
    格，自無證據能力可言。經查，本件檢察官於起訴後，已補
    具共同被告丁○○等人之電腦測謊鑑定過程參考資料（原審
    卷一第78頁至第114頁），依據該電腦測謊鑑定過程參考資
    料內所檢附之測謊同意書、身心狀況調查表、數字測試報告
    、電腦測謊結果分析報告表、生理紀錄圖、施測者專業資格
    證明文件及測謊儀器運作情形、測謊施測環境評估等相關資
    料記載，該機關鑑定報告，形式上已符合上開測謊基本程式
    要件，故應認為法務部調查局關於丁○○等人之測謊報告得
    為證據，仍得供裁判之佐證，至其證明力如何，本院自得依
    職權判斷。
乙、科刑部份：
壹、認定事實所憑之證據：
一、訊據被告乙○○、庚○○均矢口否認上揭犯行，被告己○○
    則坦承收受賄款犯行。
(一)被告乙○○辯稱：所謂「有可，無不可」係個人口頭禪，並
    未與甲○○為處分上開斗六市○○段198之14地號土地而達
    成期約合意，且「促使代表會通過議案」並非市長職務之範
    圍，亦未與被告丁○○達成合意，共同對於市民代表為期約
    賄賂之行為云云。
(二)庚○○辯稱：並未收受賄款云云。
二、被告乙○○部分：
(一)關於斗六市○○段198之14地號土地及斗六市停三立體停車
    場一、二層作為商場興建經費辦理核貸6千萬元之核貸案（
    下簡稱貸款案）之緣由部分：
  (1)林如璋（為甲○○之父）於51年12月13日曾與當時之斗六鎮
    公所簽訂贈與契約書，約定將其所有坐落雲林縣斗六市○○
    段第198-14號土地無償贈與斗六鎮公所，作為交換臺灣省菸
    酒公賣局所有坐落同段第160-4號土地之用，用途係欲利用
    斗六輔導區原有基地充作商場使用。林如璋與斗六鎮公所雙
    方除於51年12月10日訂有「遷移工作委辦契約」外，並在51
    年12月13日所簽訂之「土地贈與契約書」上其他約定事項欄
    約定：「受贈人（即斗六鎮公所）將來對受贈地出售賣得價
    款七成撥付贈與人，其餘三成自願捐獻受贈人充為地方建設
    費用。」一節，業據證人甲○○、陳建成於偵查及原審理中
    證述綦詳如下：
  證人即林如璋之子甲○○於原審審理中證稱：「斗六市○○
    段198之14地號土地係其父親林如璋於51年間贈與給斗六市
    公所，當時簽訂之契約書內容記載，日後如斗六市公所處分
    該土地，處分所得價款3成作為基層建設使用，7成要還給林
    如璋」等語（原審卷三第140頁背面、第141頁）。
  證人即斗六市公所財政課課長陳建成於原審審理中亦證稱：
    「（問：你當時在92年6月間左右，是否知道出售198之14號
    土地，和原地主有一個協定書這樣的事情？）答：知道。當
    時我們要提案給市代表會的時候，必須把整個案子整理一下
    ，就有發現在民國51年有1個贈與契約書，裡面有約定將來
    如果要出售的時候，必須7成撥付贈與人，其餘3成贈與人自
    願捐贈受贈人作為地方建設費用。當時因有這個贈與契約書
    ，所以我們當然必須把這個查清楚」等情（原審卷三第168
    頁）。
  參以卷附51年1月10日因臺灣省菸酒公賣局嘉義菸葉廠斗六
    輔導區遷移工作由雲林縣斗六鎮公所委託江文清等人代辦而
    簽訂之「臺灣省菸酒公賣局嘉義菸葉場斗六輔導區遷移工作
    委辦契約」中約定：「第二點：斗六輔導區遷移所需基地斗
    六段198之14號田八則0.2982公頃由乙方（即江文清、林如
    璋、高水龍、楊炎城、劉榮春等人）無償贈與甲方（即改制
    前之雲林縣斗六鎮公所）撥借菸酒公賣局使用，該基地一切
    稅捐歸乙方負擔，不得要求任何補償。第五點：斗六市輔導
    區原有基地貸借乙方建設商場555坪部分將來菸酒公賣局出
    售時由乙方承購，至公賣局收購斗六段198之14號基地地價
    由甲方撥付乙方柒成，其餘參成乙方自願捐獻甲方充為地方
    建設費用」（他字第1147號卷一第16頁），而嗣後林如璋於
    51年12月13日將斗六段198之14地號土地贈與給斗六鎮公所
    之贈與契約書其他約定事項欄亦記載「受贈人將來對受贈土
    地出售賣得價款七成撥付贈與人，其餘參成贈與人自願捐獻
    受贈人充為地方建設費用」等情（他字第1147號卷一第18頁
    至第19頁）。
  因此上開雲林縣斗六市○○段198之14號土地，現雖係斗六
    市公所所有之市有土地，然該土地原係林如璋於51年間，為
    利用臺灣省菸酒公賣局嘉義菸廠斗六輔導區原有基地充作商
    場使用，而將198之14號土地無償贈與改制前之鬥六鎮公所
    作為交換土地使用。雙方除訂有遷移工作委辦契約外，並在
    土地贈與契約書上其他約定事項欄約定，斗六鎮公所將來對
    受贈地出售賣得價款7成應撥付給林如璋，其餘3成林如璋則
    自願捐獻給斗六鎮公所充為地方建設費用之事實，應可認定
    。
  (2)又該198-14地號土地，原係租借給臺灣省菸酒公賣局，嗣因
    臺灣省菸酒公賣局改制為公司，該筆土地移歸國有財產局管
    理，經斗六市公所行文國有財產局擬要回該筆土地，國有財
    產局於92年6月12日以台財產中字第0920003893號函行文斗
    六市公所，同意將該筆土地交還斗六市公所逕為處理，被告
    乙○○對於斗六市○○段198之14地號土地，早在92年6月23
    日就批示決定欲以出售處分一節，有下列證據可證：
  該198-14地號土地，原係租借給臺灣省菸酒公賣局，嗣因臺
    灣省菸酒公賣局改制為公司，該筆土地移歸國有財產局管理
    ，經斗六市公所行文國有財產局擬要回該筆土地，國有財產
    局於92年6月12日以台財產中字第0920003893號函行文斗六
    市公所，同意將該筆土地交還斗六市公所逕為處理，有卷復
    斗六市公所函、臺灣菸酒股份有限公司，國有財產局等機關
    公司之相關函件附卷可參（他字卷第169至171頁），由相關
    函件日期以觀，市公所於91年9月至12月間已分別函文臺灣
    菸酒股份有限公司或國有財產局擬要回該筆土地。
  證人即斗六市公所財政課承辦人方文仁92年6月18日簽擬公
    文略以：187之14號土地收回後是否需保留公用或另有他用
    ？乙○○於93年6月23日在該公文批示：【因應「停三」興
    建停車停一、二樓興建商場之經費需要，以變產置產方式處
    理。】等語。上開批示內容財政課於92年6月24日斗六市公
    所第5次市務會議提案經討論同意後，再提交斗六市代表會
    審議一節，
  I業據證人方文仁、陳建成於偵查及原審審理中證述綦祥，如
    下：證人方文仁於偵查中證稱：「因為這1塊地原先斗六市
    公所提供給菸酒公賣局無償使用，後來因公賣局改制為公司
    ，將該筆土地移交給國有財產局管理，因為該土地是閒置，
    所以我們行文給國有財產局請求交還，時間大約是92年初。
    國有財產局92年6月12日正式行文給我們說該土地上的建物
    業已報廢，交還我們斗六市公所逕為處理，因該筆土地原屬
    於事業用財產，我們依國有財產局的函文，簽給市長該筆土
    地擬變為非公用財產，並提請市代會同意處分，還有這1塊
    土地因為要變更為非公用財產並為處分，所以92年6、7月市
    務會議通過，我們就在代表會的會期提出」（他字第1147號
    卷一第129頁）。嗣於原審審理中證稱：「這塊土地早期是
    借給菸酒公賣局使用，後來菸酒公賣局改為公司，就移交給
    國有財產局，所以我們就行文給國有財產局催討說，這塊地
    他們已經沒有在使用了，叫他們交還給我們，而當初因為有
    部分地上物涉及使用年限未到，所以他們有經過一段程式後
    ，他們才報財政部、審計部專案核准還給我們，交還時間應
    該在92年6月12日」、「（國有財產局公文要旨）是寫貴所
    函囑本分處將原有臺灣省菸酒公賣局移交之雲林縣斗六市○○段198之14地號市有土地上國有建物辦理報廢後返還一案
    ，經查其中已逾使用年限之701、280及281建號等三筆建物
    業已依規定辦理報廢完畢，另1980建號建物亦已呈奉財政部
    民國92年5月2日台財產皆至字第09200125312號函同意辦理
    報廢，該等建物同意由貴所逕行處理」、「就是他地上物已
    經報廢了，我們要怎樣做都沒關係，那塊地算已經還給我們
    了」、「（問：你們接到這公文後，如何處置？）答：我們
    有簽1個簽呈，內容主要是說這塊收回來的土地，因菸酒公
    賣局是1個企業單位，財產之屬性是屬於事業用財產，而依
    照規定我們收回來，因這塊土地是在住宅區，故就提市務會
    議，討論是不是要把它變為非公用財產？簽上面當初就是先
    寫這樣。然後就是再考慮說，這塊土地假設可以變為非公用
    財產，將來如果有處分，因當初之贈與契約有1個但書約定
    ，就是有7成、3成的規定，當然我們沒有絕對的主張，所以
    我們就簽說，本案土地是否予以出售，或另有他用，茲分述
    如下，擬請鈞長核示。又查本案土地面積為2,475平方公尺
    ，超出行政院頒定的公用土地逕行處理原則第7點第1項第1
    款500平方公尺的限制，所以要賣，除非要符合其他但書的
    規定才能賣，所以我們就簽說，是不是要賣？若予出售，應
    請業務單位依上開原則第7點第1項第5款規定，擬定變產置
    產計畫併同出售案，提請市代會審議並報奉縣府核准後，依
    規定辦理出售。另外我們也擬第2方案就是說，招集相關單
    位研商上開土地是否有須保留供公用或另有他用？以達本案
    土地能充分利用之目的」、「（問：你擬這簽呈的建議，是
    本於職權還是市長有先給你指示？）答：沒有。因我們原則
    上財產收回來，如他是屬於非公用財產，我們就會這樣簽。
    如果那是公用財產，你收回來也沒辦法這樣做。所以我們這
    樣簽，是本於自己的職權」、「（問：你這個簽，簽上去後
    市長批示的內容是什麼？）答：是批因應停三停車場興建一
    、二樓商場之經費需要，以變產置產方式處理」（原審卷三
    第155頁背面至第156頁）。核與證人陳建成於原審證稱：「
    （問：斗六市○○段198之14號土地，你什麼時候知道這筆
    土地市公所已收回，可以逕為處理？）答：198之14這塊土
    地我剛剛只是講了一半。就要說菸酒公賣局他在91年改制，
    改制之後，公所在91年就行文給菸酒公賣局說，你既然不用
    ，就還給我嘛。於是我們這樣行文來來去去，一直到92年6
    月中或6月底的時候，國產局就同意我們收回來，於是我們
    就簽給市長說這有二個方案可以解決」等語相符（原審卷三
    第163頁）。
  II參以卷復方文仁於92年6月18日原擬辦之簽呈內容為：「一
    、本案斗六市○○段198之14號市有土地上國有建物，業經
    國產局雲林分處函轉財政部同意報廢並交由本所自行處理在
    案，准此，擬依雲林縣現有財產自治管理條例第21條規定，
    提請本市市務會議同意，將上開土地變更為非公用財產。二
    、依民國51年12月10日臺灣省菸酒公賣局嘉義菸葉廠斗六輔
    導區遷移工作委辦契約第5點及51年12月23日雙方簽訂贈與
    契約約定事項，本所日後辦理上開土地出售時，應將賣得價
    款七成撥付贈與人，本所實得僅售價款之三成。三、本案土
    地是否擬予出售或另有他用，茲分述如下，擬請鈞長核示：
    （一）查本案土地面積為2,475平方公尺，超出行政院頒『
    公有土地經營及處理原則』第七點第一項第一款500平方公
    尺限售規定，若允予出售，應請業務單位依上開原則第七點
    第一項第五款規定，擬定變產置產計畫併同出售案，提請市
    代會審議並報奉縣府核可後，依規定辦理出售。（二）召集
    相關單位研商上開土地是否需保留公用或另有他用，以期本
    案土地達到充分利用」，此亦有簽呈在卷可稽（他字第1147
    號卷二第87頁）。
  III而乙○○於92年6月23日在前揭擬辦簽呈上則批示：「因應
    『停三』興建停車停一、二樓，興建商場之經費需要，以變
    產置產之方式處理」，亦有前揭籤文可參（他字第1147號卷
    二第87頁）。上開批示內容財政課於92年6月24日斗六市公
    所第5次市務會議提案經討論同意後，再提交斗六市代表會
    審議一節，有證人陳建成於原審審理中證稱；「（問：你們
    市務會議決定198之14這筆土地要用變產置產的方式來處理
    後，你們是如何提交市代表會來審議？）答：一般市公所要
    提到代表會去審議的案件有2種。1種是先提到市務會議來討
    論，討論完了，就送過去。1種是時間緊迫，先到代表會討
    論完後，我們回頭再到市務會議來追認。這個案子剛好就是
    我們在提代表會之前，有提到市務會議去討論，後來才另外
    擬1個提案單送到代表會去審議」等語（原審卷三第頁），
    並有該市政會議紀錄在卷可稽（他字第1147號卷二第178至1
    80頁）。
  Ⅳ因此，被告乙○○對於斗六市○○段198之14地號土地，早
    在92年6月23日就批示決定欲以出售處分，應可認定。
  關於乙○○於92年6月23日在該擬辦簽呈上批示：「因應『
    停三』興建停車停一、二樓，興建商場之經費需要，以變產
    置產之方式處理」，旋即於翌日市政會議討論並送出議案一
    節，業據證人方文仁於原審證稱「（問：你能不能解釋何謂
    變產置產？）答：就是你要賣這塊財產，就要用這筆錢去價
    購另外一筆財產的意思」、「（問：就是把這份甲財產給處
    分掉，去購買另1份乙財產嗎？）答：是」、「（問：在本
    件的變產置產，就是把198之14號土地處分掉，然後挹注停
    三工程這個財產上面嗎？）答：是」（原審卷三第159頁）
    。
  (3)斗六市公所辦理斗六市停三立體停車場一、二層作為商場興
    建經費辦理申貸金額由原來之七千五百萬元嗣後更為貸款六
    千萬元（下簡稱6千萬元貸款案），均係由乙○○所為之決
    策之緣由：
  雲林縣斗六市公所提供市有坐落雲林縣斗六市○○段第136
    地號面積0.3756公頃土地，為都市計畫內停車場及商業區用
    地，規畫興建「斗六市停三立體停車場」，該「斗六市停三
    立體停車場工程」係由雲林縣政府於92年5月30日辦理公開
    招標，並由茂聯營造有限公司得標承攬施作，合先敘明。
  經雲林縣政府發包「斗六市停三立體停車場」後，斗六市公
    所公用課於92年6月17日復以斗六市公字第0920015247號函
    雲林縣政府，提出將前述「停三工程」加高增建二樓層，將
    原一、二樓停車場樓層變更作為商場，如有增加工程經費，
    由斗六市公所負擔一節，業據證人邱忠道則於偵查中證稱「
    關於市公所公用課行文雲林縣政府增建停三工程一、二樓做
    為商場使用，是公用課依據市長指示辦理的。市長約於九十
    二年六月十二日主辦簽出來前約前一、二天以口頭向我指示
    交辦的」等語（他字卷一第122至123頁）。並有斗六市公所
    92年6月17日斗六市公字第15247號函稿附卷可參（他字卷一
    第135頁），然查，關於將前述「停三工程」加高增建二樓
    層，將原一、二樓停車場樓層變更作為商場此一提案，早於
    91年12月17日之「停三停車場工程統包案需求計畫」會議中
    即已提出此一議案，有該會議資料附卷可參（他字卷二第17
    2至173頁），然查關於此一議案至停三停車場工程發包開工
    前均未列入考慮，亦有卷附之斗六市停三立體停車場工程開
    工先期作業研討會資料可參（他字卷二第10頁），此外關於
    興建斗六市「停三立體停車場」此一工程，已因地方即市公
    所需配合款六分之一即四千多萬元，而無興建經費，最後係
    由雲林縣政府來負擔此部分之經費配合款，所以由縣政府來
    發包本件工程，可知斗六市公所連四千多萬元之工程經費均
    無力負擔，惟其於變更案之函文中卻同意自行獨立負擔經費
    （如後述工程經費為七千五百萬元），顯違常情，然如前述
    ，此一提案確係由乙○○口頭指示辦理，從而乙○○指示此
    提案之行為顯與常情相違。至被告乙○○於本院審理時證稱
    「（何人決定要改建為七樓，一、二樓為商業用？）縣議會
    專案小組建議的，向縣政府反應，縣政府再向交通部反應的
    」等語（本院卷第151頁），顯係將91年12月17日之會議內
    容與本件口頭指示提案混為一談，屬卸責之詞不足採信。
  又查，關於工程經費為七千五百萬元如何籌措一節，斗六市
    公所可向地方建設基金申貸，至於申貸金額由原來之七千五
    百萬元嗣後更為貸款六千萬元，均係乙○○之決策一節，業
    據證人陳建成、邱忠道、何佩霖證述甚詳如下：
  I證人陳建成證稱：「七千五百萬元之工程經費，其中一千五
    百萬元以變產置產方式籌措，係因市長在方文仁簽呈上批示
    ，要將一九八之十四號土地以變產置產方式處理，我了解市
    長要以變產置產方式處分這塊土地，就與市長在市長室研商
    討論而得出這樣的金額」等語。
  II證人邱忠道於偵查中證稱：「增加工程經費七千五百萬其中
    六千萬元是借貸款，另外一千五百萬元係出售土地來籌措之
    決策，財源係由財政課來籌措但這個決定是否由財政課與市
    長一起決定並不清楚」等語（他字卷一第123頁）。
  III又查關於卷附之斗六市公所之提案內容中關於貸款內容，原
    為七千萬元一節，有卷附斗六市公所函（稿）在卷可參（他
    字卷一第136至138頁），然嗣後送交市民代表會之提案內容
    金額卻更為六千萬元，有市民代表會之函文可參（他字卷一
    第139至141頁），對於二種不同金額貸款金額，證人邱忠道
    於偵查中證稱：「七千五百萬是函稿，六千萬元是正式提案
    ，…為何由原先之七千五百萬變更為六千萬元詳細情形忘記
    了」等語（他字卷一第123頁）。證人何佩霖於偵查中證稱
    ：「增加工程經費七千五百萬其中六千萬元是借貸款，另外
    一千五百萬元係出售土地來籌措之決策，是課長級以上之人
    決定的，…」等語（他字卷一第119至120頁）。另參以前揭
    證人陳建成之證詞以觀，關於申貸金額由原來之七千五百萬
    元嗣後更為貸款六千萬元，均係由乙○○所為之決策至明。
  依前所述，斗六市停三立體停車場一、二層作為商場興建案
    之函文日期為6月17日，關於興建經費之籌措則在此之後，
    又如前述關於貸款金額由原來之七千五百萬元嗣後更為貸款
    六千萬元，均係由乙○○所為之決策之緣由，參酌前述(2)，
    被告乙○○顯有以不足之一千五百萬元興建經費做為處分系
    爭198之14號土地之緣由。
  (4)嗣斗六市公所以變產置產方式將辦理斗六市停三立體停車場
    一、二層作為商場興建經費辦理核貸6千萬元之核貸案（下
    簡稱貸款案）與處分198之14地號之土地，分列為第3議案及
    第4議案一併向斗六市民代表會第7屆第4次臨時大會提案，
    有前揭斗六市公字第18493號函稿〈即斗六市公所辦理斗六
    市「停三」立體停車場工程，擬向財政部「地方建設基金」
    辦理申貸而向斗六市民代表會提出之提案，其案由欄即記載
    ：「為辦理斗六市『停三』立體停車場一、二層做為商場，
    本所負擔新台幣七仟五佰萬元正，擬向財政部『地方建設基
    金』辦理核貸，請貴會惠予同意」（他字第1147號卷一第13
    6頁）〉，而另斗六市財字第18548號函則係關於出售198之
    14 號土地之提案（他字第1147號卷二第184頁），附卷足以
    佐證。
  (5)由(2)(3)之說明益徵乙○○主導以變產置產方式來處分198之
    14號土地之用意，即以斗六市停三立體停車場一、二層作為
    商場興建經費，僅辦理核貸6千萬元之核貸案，而以不足之1
    千5百萬經費作為處分198之14號土地之緣由；同時即以處分
    土地價款，支付興建停三工程之貸款不足部分為理由，互相
    牽連2議案，使198之14地號土地處分案，獲得合理之掩護至
    明。雖乙○○於本院審理時證稱「（增建費用是誰提議要處
    分198之14號土地的？）財政課要籌措財源7500萬，所以是
    財政課提出的。（除了處分198之14號土地，還有無其他財
    源？有無其他土地可以賣？）向中央銀行借陸仟萬元，沒有
    其他方法，有沒有其他土地可以賣，我也不清楚」。、「（
    你擔任市長期間處分幾個市公所土地財產？）不復記憶。（
    對於審判長方才所問到，變賣198之14土地外，有沒有其他
    方式，你的回答市公所沒有其他土地可以賣，有何意見？）
    處分土地都要由財政課簽上來之後，我才知道。」等語（本
    院卷第150至154頁），對於市公所所有土地之處分，或增建
    費用之籌措管道均稱係由財政課簽擬，其本身並不清楚云云
    ，顯屬避重就輕之詞，不足採信。
(二)關於甲○○為處分上開斗六市○○段198之14地號土地與被
    告乙○○期約「關於系爭198之14地號土地之由公所提案至
    繼續完成處分土地程序最終達成變賣」部分：
  (1)關於甲○○因上開斗六市○○段198之14地號土地向被告乙○○陳情之過程部分：
  甲○○於偵查中證稱：「（問：你與斗六市○○段198之14
    號土地有無關係？）答：贈與人是我父親林如璋」、「（問
    ：你是否於92年6月初到斗六市長辦公室就198之14號土地向
    市長乙○○陳情？）答：是」、「（問：你陳情的內容？）
    答：我去問市長看有無辦法把這塊土地處理，將土地還給我
    們。市長說剛剛這個時機可以，因為菸酒公賣局已改制為公
    司，這塊土地要還給市公所，所以市長叫我以書面陳情方式
    到市公所，要我們請求斗六市公所要將這塊土地拍賣，然後
    拍賣完後，售得價格我們分7成，斗六市公所分3成，如果可
    以的話，將土地分割，由我們分7成，市公所分3成。我就根
    據他的指示，回家後就馬上自己寫陳情書，寫完之後，我就
    蓋我父親的印章，請我們小姐拿去斗六市公所收發掛號」（
    他字第1147號卷三第37頁至第38頁）。
  甲○○於原審審理中復證稱：「（問：在乙○○擔任市長期
    間，你是不是曾經向乙○○口頭陳情，要求斗六市公所處分
    這筆土地？）答：是。歷任市長有說曾經要處分，但那時候
    因公賣局在使用，沒辦法。剛好張市長當選之後，我去跟他
    要求，那時候是公賣局就把這塊土地還給市公所，張市長就
    說這樣可以來處分這塊土地，所以開始進行寫陳情書」、「
    我口頭跟他講1次，後來就用書面」、「那時市長說要書面
    陳情」（原審卷三第141頁）。「因從他當選市長，然後做
    到工程變更的時候，有在一起聊天，所以比較熟悉。我比較
    常跟他聊天，後來聊起這件事情，他剛好說，這件事情剛好
    時機，因為公賣局已經公司化了，要把這塊地還給公所」（
    原審卷三第143頁）。「（陳情書內容）大概的意思是請市
    公所把這筆土地趕快拍賣，3成給市公所做基層建設，7成還
    給我們地主。那是依照贈與契約裡面所定的條件」、「我口
    頭上有向他報告，他叫我回來要用書面陳情才有用」、「內
    容是根據贈與契約書的內容，是我自己寫的」（原審卷三第
    146頁）。
  而甲○○以林如璋名義所提出之陳情書，其內容記載「主旨
    ：陳情人原所有座落斗六市○○段198之14地號土地，面積
    2,982平方公尺，於民國51年間為配合貴所與臺灣省公賣局
    使用，目前公賣局與財政部國有財產局已將地上物報廢並將
    土地歸還貴所，敬請貴所履約，並將陳情人所有土地歸還陳
    情人」、「說明：陳情人當初將該筆土地贈與貴所並於契約
    附帶條件：將來斗六市公所如有處分土地時，柒成歸還地主
    、三成作為地方建設，現該筆土地貴所及公賣局已未依當時
    陳情人贈與時所約定之用途使用，陳情人理當依規定收回自
    用，為維護貴我之誠信，陳情人建議貴所公開出售或將土地
    按三、七比例分割，以符當時之契約約定及權益」等語，此
    亦有陳情書在卷可稽（他字第1147號卷二第176頁）。
  依上證據，甲○○曾以口頭方式向被告乙○○陳情，要求處
    分斗六市○○段198之14地號土地，並依原契約分配7成價款
    ，而乙○○則告訴甲○○，需以書面方式陳情，嗣甲○○返
    回後，即依原契約內容，自行撰寫陳情書向斗六市公所提出
    陳情，應可認定。
  (2)甲○○雖提出書面陳情，但仍未獲得結果：
  證人方文仁於偵查中證稱：「好像捐贈人本人在去年有寫陳
    情書給市公所，說這1塊土地有閒置的情形，趕快把土地出
    售，將7成的款項給他們」、「我有答覆。公文有留著」、
    「我好像是說這1塊土地尚未完成法定程式，等待依法完成
    法定程式後再依規定辦理」（他字第1147號卷一第130頁）
    。
  證人甲○○於原審審理中亦證稱：「市公所函覆說要經過代
    表會同意，然後報請縣政府」（原審卷三第141頁背面）。
  再於同年7月1日斗六市公所對甲○○以林如璋之名義陳情之
    陳情書，以斗六市公所斗六市財字第0920015934號函復稱：
    「說明：一、復台端92年6月24日陳情書。二、查本案所示
    土地斗六段198之14地號，業於民國65年7月20日分割增加19
    8之37地號，上開土地已規劃作為台一丁線40米道路用地，
    無法依當時贈與契約約定事項辦理出售，合先敘明。三、次
    查，台端陳情書所敘說明後段，建議本所將主旨所示土地按
    三、七成比例分割乙節，因與契約約定事項『受贈人將來對
    受贈地出售賣得價款七成撥付贈與人，其餘三成贈與人自願
    捐獻受贈人充為地方建設經費』規定不符，歉難同意照辦。
    四、複查，本案陳情所示土地，因尚未完成法定處分程式，
    擬俟本所提請市代表審議同意並報奉縣府核可後，再依規定
    辦理」，此亦有該函文在卷可認（他字第1147號卷二第177
    頁）。
  (3)而甲○○於接獲市公所函覆後，恐土地無法順利處分，即前
    往被告乙○○處，並對乙○○期約行賄，此有下列證據可資
    證明：
  證人甲○○於偵查中證稱：「大約經過1週即7月初，我接到
    斗六市公所的公文回函（內容是在說要經過斗六市代表會審
    議同意，然後再報請縣政府核可後，再依規定辦理）後，經
    過幾天之後，我就到公所市長的辦公室找市長，我跟他說，
    這個代表會的事就需要拜託市長去周全。同時，我向市長提
    出，等到這1件事情就是處分土地的案件完成，我會將我所
    得即7成的百分之10酬勞給你。市長乙○○就說：『我乙○○不是很愛錢的人，這種事情有可，無不可』，我想與他繼
    續談的時候，結果財政課長就進來了，幫我解釋法令說這種
    情形不能分割土地，只能拍賣土地。而且要報請縣政府核准
    ，講完這些，我剛好接到公司電話就回去了」、「就我的認
    知，『有可，無不可』，是『有也好，沒有也好』，加上前
    一句說他不是很愛錢的人，沒錢他都要幫忙了，何況是要給
    他錢，他更會幫忙。所以他一定是答應了我提出的請求」、
    「那塊土地是900坪，處分後我得到630坪，乙○○百分之十
    就是63坪，該地地價市值保守估計，每坪有12萬元，等到附
    近棒球場蓋完，可能每坪就會漲到15萬元以上」、「沒有（
    支付乙○○任何賄款），我只有與他期約而已」（他字第11
    47號卷三第39頁至第40頁）。
  另甲○○於原審審理中亦證稱：「裡面有寫要經過代表會同
    意，我就拜託市長說，代表會他比較熟，拜託市長去周全這
    件事情」、「主要講說，如果這件事成功的話，我會將我所
    得10分之1給市長辦事費用。」（原審卷三第141頁背面）、
    「我知道要經過代表會，所以我才特別拜託市長說，代表你
    因比較熟，拜託請你去周全這件事」、「他不敢很多把握跟
    我說，只說好啦，我幫你處理看看，因代表會又不是他1人
    在左右」（原審卷三第147頁）。「（問：就是說你接到斗
    六市公所的公文後，你第2次去向市長陳情，你去陳情時，
    市長是不是就馬上叫財政課長陳建成下來跟你說明？）答：
    這個內容，我有跟市長講，講了一些時間之後，然後問到說
    『假如土地不要用賣的，用分割的，是市公所分3成的土地
    ，我拿回7成的土地』的時候，張市長就請財政課長下來跟
    我解釋說不行，為什麼不行，請他下來解釋，解釋完我就走
    了」、「（問：所以你剛才說要給市長1成的報酬？）答：
    那是之前」、「（問：從你說要給市長1成報酬到陳建成下
    來，這個時間有多長？）答：有多長無法算，因講這句話用
    不了多少時間」（原審卷三第144頁背面）。
  證人陳建成於原審審理中亦證稱：「（問：甲○○去向市長
    陳情時，從92年5月到11月間，你有在場的有幾次？）答：
    不太清楚。但是有1次他進來，那次我知道他說，這個可不
    可以用分割給他7成土地的方式來處理，我說這法令可能是
    規定要以將來賣的價錢7成來給你。只有那次我知道」、「
    （問：那次你是怎麼到市長室的？）答：是市長說，課長你
    上來研究看看，所以我就上去了」、「（問：你跟甲○○怎
    麼解釋？）答：我就跟他講說，你要用收回7成土地來處理
    有困難，所以後來他才有1個陳情書，我也給他答覆說，這
    沒辦法符合他要分回7成土地，因為按照契約的約定是要賣
    掉，然後才將百分之70給你，所以我那時候跟他講完了就走
    」（原審卷三第163頁背面至第164頁背面），與證人甲○○
    所證互核相符，從而於當日證人甲○○與被告乙○○於辦公
    室，有就系爭198之14地號土地之處分陳情書函之市公所回
    函內容為討論一事，堪信為實。
  綜上，甲○○自始至終，均未表達強求乙○○必須完成之意
    思，且「有可，無不可」之語意，亦毫無堅辭不受之含意。
    以甲○○亟於將土地處分獲得高額價款之心態，以及如前述
    被告乙○○對於斗六市○○段198之14地號土地，早在92年6
    月23日就批示決定欲以出售處分，被告乙○○當時已批示將
    土地變賣的情狀，乙○○如未貪圖該筆金錢，自應告以實情
    ，並嚴詞拒絕，然卻其故作言語；參以證人甲○○於偵查及
    原審審理時均證稱「差不多這個處分土地的案子經過代表會
    通過之後，即11月25日之後沒有多久，我到斗六市公所辦理
    公務，看到市長，他就向我招手叫我去他辦公室，對我說，
    這個案子已經通過了，他有答應代表說『茂聰要補助代表1
    萬至2萬元出國去玩』，在那個時候，我就馬上向市長反應
    說，這個部分我沒有答應，你自己答應的你要處理，然後我
    就離開了」（他字第1147號卷三第39頁至第40頁）、「他沒
    有這樣說（指可能要拿一些好處給代表）。只於事後代表會
    通過時，他說他有答應代表，要補貼他們每人1萬或幾萬的
    旅遊費用，當他在對我說這件事時，我回答說，這件事情，
    我沒有答應你，你自己處理」（原審卷三第147頁），衡情
    乙○○與證人間如未達成合意，則乙○○何以逕向證人要求
    補貼代表之旅遊費用；況市長既有綜理市務之權，其向市民
    代表會提案請求審議，亦屬職務上之行為，且觀諸其後乙○○先向市民代表會同時提出之前揭變產（處分198之14地號
    土地）及置產（停三停車場增建一二樓工程經費6千萬元貸
    款）案，並於代表會只通過置產案未審議變產案之際，於休
    會期間又與丁○○達成行賄市民代表之合意並交付賄款與代
    表等情（均詳後述），堪認其以前揭言語而應和甲○○之期
    約之際已與甲○○達成合意。
  被告乙○○雖辯稱，所謂「有可，無不可」係個人口頭禪，
    且全句的意思為「關於你甲○○行求賄賂之事，我乙○○不
    是很愛錢的人（婉轉拒絕），關於你拜託我去周全疏通市民
    代表會審議通過土地處分案的這種事情，通不通過此案，你
    甲○○不能強求我一定完成」，並非與甲○○達成期約之合
    意云云，揆諸前揭說明，顯係卸責飾詞。又證人甲○○於原
    審審理時另證稱「當時市長口頭馬上用臺灣話跟我說『我乙○○不是很愛錢的人，這款事情，有可，無不可。』他的意
    思說，沒有談到錢，他也會幫忙」（原審卷三第141頁背面
    ）、「那他要不要接受，因為我還沒有拿出去，所以我不知
    道。」（原審卷三第145頁）等語，及嗣於本院所證稱「（
    有可無不可，是何意？）臺灣話的意思是有也好沒有也好，
    不會斤斤計較。」等語（本院卷第123頁），否認已與乙○○達成期約合意，然如前述證人於原審審理時已另證稱「所
    以他一定是答應了我提出的請求」，及於本院審理時就陳情
    書有無公所回函，或有無課長說明系爭土地可否分割一節之
    過程，或證稱「我沒有收到回函，只有後來口頭上乙○○有
    跟我說，他們已經有收到陳情書，且已經在進行了」，或證
    稱「當初沒有談到分割的事情，我只申請公所趕快把土地賣
    掉，我也沒有申請要分割，之前作證也沒有提到要分割的事
    情」（本院卷第122至124頁），與前揭原審證述所述不一，
    可知證人於原審審理之前揭證詞及於本院審理時之證詞或係
    避重就輕或係臨訟迴護之詞，均不足採信。
  被告辯護人另辯稱關於甲○○係就「促使處分土地提案於代
    表會通過」與被告乙○○達成期約一節縱令屬實，然「促使
    處分土地提案於代表會通過」此一行為非市長之職務上行為
    云云，惟查，關於甲○○與被告乙○○之期約內容除係為促
    使處分土地提案於代表會通過外，尚需至完成土地處分一節
    ，業據證人甲○○於偵查中證稱「…同時，我向市長提出，
    等到這1件事情就是處分土地的案件完成」等語，已如前述
    （他卷三第頁），再證人甲○○於本院審理時證述「（後來
    乙○○跟你說已經在進行送到代表會了，之後是否告訴你要
    代表會通過後，公所才能繼續做這案子？）是的」等語（本
    院卷第124頁），從而可知依甲○○了解為使公所由提案至
    繼續做這案子（即處分土地案）要先由代表會通過，從而為
    完成系爭198之14地號土地之變賣程序取回價金，由代表會
    通過僅屬中間過程，在未完成變賣程序前，甲○○無法完成
    取回價金之目的，又系爭198之14地號土地為斗六市市產，
    又市產之處分為市長之職權均已如前述，從而證人甲○○與
    被告乙○○之期約內容既係關於系爭198之14地號土地之由
    公所提案至繼續完成處分土地程序最終達成變賣，從而雖此
    一過程中包括「促使處分土地提案於代表會通過」之部分，
    然關於甲○○期約之內容仍係完成土地之變賣程序至明，從
    而此一市產處分之應屬被告乙○○之職權範圍至明，併此敘
    明。
(三)於斗六市民代表會第7屆第4次臨時大會對於貸款案及處分土
    地議案二議案，審議之結果結果為貸款案通過，而處分案未
    審議，然於處分土地案未能通過之後續處理，面對增建貸款
    案已經通過，而為解決貸款不足之售地案卻遭擱置之重大資
    金缺口，負責籌措財政之單位主管，卻毫無任何作為。身為
    主管市政之市長乙○○，也毫無督促行為：
  (1)前揭二議案經審議結果，依92年8月5日斗六市民代表會以92
    斗六市代議字第619號函通知斗六市公所，內容為：「為辦
    理斗六市『停三』立體停車場一、二層樓做為商場，本所負
    擔新台幣七仟五佰萬元正，擬向財政部『地方建設基金』辦
    理核貸，請貴會惠予同意」一案，經本會第七屆第四次臨時
    大會審議決議，照原案通過，復請查照（他字第1147號卷一
    第139頁）；另同日之92斗六市代議字第620號函則通知：「
    請審議同意處分本市○○段198之14地號市有土地，面積2,4
    75平方公尺，其處分所得價款三成解繳市庫充作建設財源，
    其餘七成撥付土地原贈與人」一案，經本院第七屆第四次臨
    時大會審議議決：尚未完成審議，復請查照。（他字第1147
    號卷二第192頁）。核與證人陳建成於原審審理中證稱：「
    （問：92年7月22日市代表會沒有通過這個審議案，原因是
    什麼？）答：有時候案件在審議的過程中，可能意見不一樣
    ，就會發生休會或休息，以後也沒有再審了。而我記得本案
    就是「尚未審議完成」的情形（原審卷三第165頁背面）。
    依上開證據可認，一方面停三工程增建之貸款案業經市民代
    表會審議通過，另一方面因應貸款不足之售地案，卻遭市代
    會以未完成審議為由而退回。
  (2)對於售地案未能通過之後續處理，但是面對增建貸款案已經
    通過，而為解決貸款不足之售地案卻遭擱置之重大資金缺口
    ，負責籌措財政之單位主管，卻毫無任何作為。身為主管市
    政之市長乙○○，也毫無督促行為。
  證人陳建成於原審審理中證稱：「（問：審議擱置以後，尚
    未完成，市長有什麼指示）答：一般正常的流程，代表會會
    行文給我們，我們再簽上去，請市長核定是否在下一次開會
    時再重新提案，這是正常的程式。因為如果代表會給你的公
    文，你不簽，不是很奇怪嗎，所以還是要簽上去給市長核示
    看這個要怎麼做」、「（問：你們把公文簽上去，市長除正
    常批示外，有無特別指示？）答：沒有指示。一般市公所在
    做的事情，都是各單位，要對自己的業務職掌來負責，所以
    說，如這個提案是我的，就要認真想辦法看怎麼樣去和代表
    會溝通或怎樣，這是我們身為1個主管，必需要有的責任和
    擔當」、「（問：你在以前的筆錄說，在市代會沒有通過以
    後，他有指示你要再與代表作溝通，這是用公文的形式表現
    出來的，還是另外用口頭指示的？）答：那時候有1件公文
    ，簽上去市長一定會這樣批。為什麼，因站在他市長的立場
    ，他希望你們主管能為他分憂解勞，所以他一定會批說，請
    某某課長，再繼續溝通，這是很正常的流程」（原審卷三第
    165頁背面至第166頁）。而身為主管市政之市長乙○○，也
    毫無督促相關主管加緊進行溝通協調之舉止，顯違常情。
  證人即負責財政之陳建成在原審證稱：「這一件坦白講，因
    為當時很忙，所以代表會這邊，在批公文這個時間點後，我
    個人就沒有再特別向代表請託」（原審卷三第169頁）。「
    應該只有打電話請他們可以來開會了而已。因為過不過我們
    沒辦法去強求人家，會議是合議制，不是我1個人叫2個人支
    援，就可以的通過，所以到最後，就只有打電話提醒他們可
    以來開會而已」（原審卷三第170頁背面）。「（問：在臨
    時會那個第4案，沒有完成審議之後，有發1個公文給你們，
    市長是批示說，請課長繼續和市代會那邊繼續溝通，請問你
    ：後來你怎麼去溝通，有沒有去溝通？）答：坦白講，平常
    大家在一起，互相聯繫，應該是有，但是跟誰我忘了。但是
    如果說談到某特定提案，應該是沒有，因我認為提案到代表
    會，到時他們有問的時候，我們再說明就可以了，這樣就不
    必私人去跟他們溝通，我是認為我的行政程式流程很對啊，
    應不需要再去和他們多說什麼」、「（問：你還記不記得，
    你有沒有為了這個案子及這案議案，私下用聯絡的方式或請
    吃飯等方式，與代表溝通？）答：沒有。應該很確定沒有」
    （原審卷三第176頁背面）。
  (3)綜上，關於前揭之變產置產案中之「置產案」其實只是「變
    產案」之附帶提案而已，即如前述以處分土地價款，支付興
    建停三停車場增建一二樓工程之貸款不足部分為理由，互相
    牽連2議案，使198之14地號土地處分案，獲得合理之掩護至
    明。
(四)斗六市民代表會第7屆第4次臨時大會至92年11月斗六市民代
    表會第7屆第3次定期會前，被告乙○○與丁○○間，已合意
    對於市民代表為期約賄賂之行為。
  (1)被告乙○○與原審同案被告丁○○、陳慶興、蔡啟成及詹秋
    助，曾匯聚於斗六市○○路之台華旅行社，共同會商行賄代
    表之事宜，然並未達成合意，此有下列證據可證為真實：
  證人丁○○於原審證稱：「（問：剛剛你說你有疏通，交錢
    給剛剛所說那些代表，請問：在你交錢之前，你是否有在『
    台華旅行社』及市長乙○○的住處討論過疏通代表的事？）
    答：有」、「（問：剛剛有問你，就是在你交錢之前，你有
    去『台華旅行社』和人家討論過要疏通代表的事，請問：在
    『台華旅行社』那次，還有什麼人在場？）答：市長乙○○
    、主席陳慶興及蔡啟成、詹秋助」、「（問：在『台華旅行
    社』那次的時間，是否還記得？）答：已忘記」、「（問：
    是在定期大會召開之前嗎？）答：是」、「（問：當時在『
    台華旅行社』見面是為了什麼事？）答：也是為了審議案，
    和討論要給代表金額的問題」、「（問：該次討論有無結果
    ？）答：沒有」、「（問：在92年11月22日第3次定期會之
    前，陳慶興、詹秋助和蔡啟成跟你，你們這些人說要到『台
    華旅行社』要找市長，你們去之前事先是怎麼說的？）答：
    應該是約在那裡談事情，事先應該沒有說」、「（問：事先
    為什麼有去討論說要就這1次議會的議案的審查，順便要去
    向市長要一點利益，你們要去的目的是不是這樣？）答：應
    該是陳慶興和蔡啟成的意思，不是我們要去的目的，我是在
    中間，因為他們2人因為選舉的恩怨沒有很好，所以我在轉
    達這些話」、「（問：所以你去「台華旅行社」是誰約的？
    ）答：應該是蔡啟成找我，而我約市長，蔡啟成約主席」、
    「（問：去的那420萬，是誰先表示？）答：蔡啟成」（原
    審卷三第184頁至第211頁）。
  而蔡啟成於93年7月27日偵查中具結證稱：「（問：92年11
    月你與市長等人是否有在台華旅行社討論一些事情？）答：
    有。是與市長、丁○○、主席。副主席有無去我不敢確定」
    、「（問：你們討論什麼事情？）答：討論通過停三這個土
    地處分案要給代表錢的問題」、「（問：當時如何討論？討
    論情形？）答：丁○○先提出來，他說主席40萬元、副主席
    30萬、召集人15萬元、每位代表10萬元。然後我與主席到外
    面討論，討論出總數420萬元，主席80萬元、副主席40萬元
    、召集人30萬元、每位代表11位20萬元。然後我就進去裡面
    ，主席就回去了，我進去之後，我就把這個價碼開給丁○○
    ，然後，印象中他好像沒有答應。在定期會的前幾天再到市
    長家裡談」（偵字第2828號卷第138頁至第139頁）。嗣於原
    審審理中亦證稱：「（問：7月30日之後，是否有和市長及
    其他人一起協調這件事情？）答：有」、「（問：協調是你
    自己要去的，還是有人請你去的？）答：是丁○○請我去的
    」、「（問：當時還有什麼人？）答：乙○○、陳慶興、詹
    秋助、丁○○和我」、「（問：是在協調如何疏通代表，使
    售地案通過嗎？）答：對」、「（問：是不是也協調疏通市
    民代表的代價？）答：有」、「（問：協調的時候你有替代
    表爭取利益嗎？）答：有」、「（問：市長同意你的意見嗎
    ？）答：沒有」、「（問：為什麼不同意？）答：他說沒有
    錢」、「（問：那次協調有沒有結果？）答：沒有」（本院
    卷三第229頁）。「（問：第1次協調在什麼地點？）答：台
    華旅行社」、「（問：在台華旅行社就有說要多少錢嗎？）
    答：有」、「（問：剛剛有說，是丁○○邀你去的嗎？）答
    ：是」、「（問：他如何對你說？）答：說大家要協調」、
    「（問：他有說為什麼要協調嗎？）答：沒印象」、「（問
    ：有說是他自己去或代表什麼人去？）答：他只說要去那裡
    說而已，沒有說代表什麼人去」、「（問：去到那裡，什麼
    人先說要錢的事？）答：時間已久，已記不起來」、「（問
    ：剛剛是不是有說，乙○○也在場？）答：是」、「（問：
    他有什麼表示嗎？）答：都沒說什麼」、「（問：那次就不
    了了之嗎？）答：對」（原審卷三第231頁背面至第232頁背
    面）。
  再證人陳慶興於93年7月27日偵查中具結證稱：「（問：你
    有無在92年間與斗六市長乙○○、代表會副主席詹秋助、代
    表丁○○、蔡啟成，共同在台華旅行社進行協定？）答：有
    」、「（問：協定的內容？）答：本來到那裡是要談定期會
    給代表多少錢的事，結果到那裡卻只閒聊，沒有談到錢的事
    。我坐了將近1個小時，準備要回服務處，我與蔡啟成到外
    面討論，說40萬、30萬這個我不接受，我說依照代表會慣例
    ，主席80萬，副主席40萬元，其他代表20萬元，蔡啟成就進
    去裡面，而我就回服務處」、「（問：是誰提議要給你40萬
    元的？）答：是丁○○說的。我們到台華旅行社的前幾天他
    在我的服務處跟我說的，他說市長的意思是我40萬元，其他
    代表要給多少他沒跟我說，當時我聽了之後並沒有說話」、
    「（問：乙○○在台華旅行社有發表何意見？）答：沒有，
    大家都只是閒聊，我只有在離開之前，向蔡啟成說我要80萬
    元」、「（問你們在台華旅行社討論代表多少錢是針對什麼
    議案？）答：是包含通過總預算案，但最主要是通過198之1
    4號土地案的出售案件」（偵字第2828號卷第134頁至第137
    頁）。
  被告乙○○雖辯稱，沒有在台華旅行社討論行賄代表事宜云
    云。惟上開證人於偵查及本院審理中，均證述一致，且該次
    會商結果並未達成合意，並不足以影響案情，是證人自無捏
    造虛構之必要，乙○○所辯應無足採信。
  (2)因在台華旅行社並未達成合意，故丁○○、蔡啟成、戊○○
    又再度到乙○○住處協商行賄價碼等情，有下列證據可資證
    明：
  丁○○於93年8月13日在偵查中證稱：「（問：92年11月間
    你與蔡啟成、戊○○到市長家中，協調賄款事宜，市長當時
    如何表示？）答：市長請我以300萬元的額度內來處理這件
    事情。他同時建議我可以向詹秋助、黃尤美與王麗卿每個拿
    100萬元，以後再以工程款來抵」、「（問：市長當時有說
    如何以工程款來抵嗎？）答：他說以3,000萬元的工程款，
    抵300萬元」（偵字第2828號卷第275頁）。嗣於原審審理中
    證稱：「（問：在『台華旅行社』之後，是否有到市長乙○○的住處再討論過相同的事情？）答：是」、「（問：那次
    在市長的住處，還有什麼人在場？）答：蔡啟成、戊○○」
    、「（問：那次討論，蔡啟成的意見怎樣？）答：和原來第
    1次在『台華旅行社』所討論的一樣」、「（問：還記得蔡
    啟成的意見嗎？）答：要420萬給所有代表，不是只有給他
    個人」、「（問：蔡啟成意見是總數要420萬，當中是如何
    分配金額？）答：主席好像80萬元、副主席60萬，比較記得
    的是這樣子，其他的代表也有10萬，召集人好像15萬還是20
    萬」、「（問：關於蔡啟成的意見，市長有無表示意見？）
    答：他說他沒有錢」、「（問：你剛剛說那個時候包工程的
    事情也沒有，那是什麼時候才有跟市長講好？）答：是在市
    長那邊，在市長的家，蔡啟成和戊○○走了之後，我私底下
    和市長討論的」、「（問：你剛剛說，在93年11月定期大會
    開會前，在台華旅行社及市長住處都有討論過，你剛剛也有
    說你有私下跟市長討論，你跟市長討論的事情是什麼？我要
    知道的是關於包工程的部分，他是怎麼跟你講的？）答：30
    0萬是當時蔡啟成說420萬，市長說他沒有錢，然後在那裡當
    場就無法達成協定，蔡啟成跟戊○○就先走，剩下我和市長
    在那邊坐，我跟他講不然是不是在300萬元以內來處理，他
    說他就沒有錢怎麼處理，我就說，不然我來想看看有沒有什
    麼辦法，不要以後大家，代表會和公所都不合，對斗六市政
    都不利，我跟他講的原因是之前陳慶興曾經對我說，他作主
    席作這麼久，都沒有照顧代表，是不是我向市長溝通看看，
    所以我這300萬元的事情是我向市長建議的。他就說沒有錢
    ，沒有錢的話，我就說不然用工程，以後是不是找看看有沒
    有包商要做工程的，先向他拿錢，發給這些代表，以後再補
    」、「（問：做工程要如何補給你？）答：不是補給我，是
    先向包商拿錢，然後以後再用工程補給他」、「（問：剛剛
    你說，市長怎麼跟你說的，你忘記了，現在把你之前在檢察
    官那邊製作的筆錄拿給你看，之前你在檢察官有講（93年度
    偵字第2828號卷第107頁筆錄）檢察官問你說，這些錢是不
    是市長交給你的，你說不是，因為他之前有跟我講過，我拿
    給代表的錢，以後用工程補回來，就是讓我做工程，你是不
    是這樣回答的？）答：有」、「（問：為什麼之後又會去市
    長他家？）答：沒談成再談」、「我自己去的吧。我和蔡啟
    成跟戊○○我們3人自己一起去找市長談的」、「就是去跟
    他談條件」、「（問：在市長家，誰向市長表示說要錢？）
    答：那1次是是蔡啟成向他表示的」、「（問：市長有無答
    應？）答：沒有，他說他沒有錢」、「說沒有錢，後來蔡啟
    成跟戊○○就先走，後來我留在那邊跟市長繼續講」、「他
    說他沒有錢，是不是以後用，我說沒有錢，那代表一定可能
    不會讓你過，因為他們已經開口了，是相互交換的情形，後
    來我就向他建議說是不是可以用工程來叫包商拿錢出來處理
    這些事情？」、「我自己在想：? 不然我自己工程拿出來，
    我現在拿出來可能市長也會補我工程做。? 以後我想要選議
    員，一些代表知道我自己出錢處理這些事情，應該也會幫助
    我，包括市長也會幫忙我，包括甲○○也會幫助我」、「（
    問：再問你一個比較細節的問題，你在檢察官偵訊的筆錄有
    說到那300萬是市長授意的，那句話是什麼意思？）答：我
    們在討論的時候，想說是不是用300萬來處理，而不是他們
    所說的420萬，用300萬元來處理，後來討論的結果說是不是
    把他們3人詹秋助、黃尤美、王麗卿是不是用這種方向去向
    他們1人拿100萬元」、「（問：你剛才不是說市長他講，他
    自己沒有錢，怎麼會說他授意？）答：他就是說他沒有錢，
    才想向他們拿，要是有錢那拿給我就好了」、「（問：後來
    150萬元如何分？是你自己的意思還是市長有指示你要怎麼
    做？）答：我自己的意思，但是原則上主席要60萬」、「（
    問：原則上主席要60萬元，那是什麼意思？是說他一定要拿
    到60萬元，這個議案才不會受到杯葛，意思是這樣子是不是
    ？）答：是」（原審卷三第184頁至第211頁）。
  另蔡啟成於93年7月27日偵查中具結證稱：「（問：你們有
    幾人到市長家裡談？）答：我、戊○○、丁○○及市長」、
    「（問：你們談論的內容？）答：丁○○先從420萬元講，
    市長說他沒錢。然後丁○○就沙盤推演，說周秀月不用，詹
    秋助、黃尤美、王麗卿不用。我想是因為他們都有承攬工程
    所以被劃掉。最後就沒有結果就回來」、「後來丁○○說只
    能給主席60萬元，叫我去問主席的意思，主席說同意」（偵
    字第2828號卷第139頁至第140頁），於原審本院亦證述：「
    （問：那次協調沒有結果後，你是不是又曾經到市長的住處
    討論相同的事情？）答：是」、「（問：在市長住處討論時
    ，在場的有什麼人？）答：有丁○○、戊○○和我」、「（
    問：市長呢？）答：有，在他家」、「（問：是否有說到疏
    通的金額總共要420萬？）答：對」、「（問：市長有同意
    嗎？）答：沒有」、「（問：為什麼不同意？）答：他說沒
    錢」、「（問：後來是否有減少疏通的金額？）答：後來我
    就走了，不知道」（原審卷三第229頁背面至第230頁）。「
    （問：第2次去哪裡？）答：市長乙○○的家裡」、「（問
    ：為什麼會去他家？）答：我和丁○○、戊○○3人相邀約
    去的」、「（問：什麼人先邀約的？）答：已想不起來，那
    麼久了」、「（問：當天去那裡，市長有在場否？）答：有
    」、「（問：談的時候，是幾個人談？）答：和市長4人」
    、「（問：是你和什麼人嗎？）答：丁○○、戊○○和乙○○」、「（問：在市長家，有再談到要多少錢這件事嗎？）
    答：有」、「（問：當時市長如何表示？）答：他說沒有錢
    」、「（問：說沒有錢之後呢？）答：沒結論，我就先走」
    、「（問：所以之後人家說什麼，你也不知道？）答：我不
    知道」、「（問：你走的時候，有什麼人和你一起走嗎？）
    答：戊○○」、「（問：那在場還剩哪些人？）答：我們2
    人先走後，其他人我就不知道了」（原審卷三第232頁背面
    至第233頁）。
  證人戊○○於93年7月27日在偵查中證稱：「（問：丁○○
    之前是不是有答應要給你賄款25萬元？）答：有。他們之前
    商議時說的，在市長家裡說，當時我也在場，坐在門的最旁
    邊。剛開始進去時，是聊天，後來市長出來之後，市長說這
    是停三變更及土地處分，是屬於變產置產，是斗六市的建設
    ，請我們盡量幫忙，不要杯葛。他們就開始商議說給代表會
    主席、副主席、代表多少錢，有寫1張紙，我當時坐在旁邊
    ，沒有表示意見。商議時有說要給我25萬元，給其他人的數
    字我沒有記」、「（問：當時有達成結論嗎？）答：當時坐
    了很久，丁○○與市長在討論價錢的問題」（偵字第2828號
    卷第148頁至第149頁）。嗣於原審證稱：「（問：在售地案
    沒有通過後，是不是曾經到市長住處討論售地案的事情？）
    答：有去，但去的用意不是說要去商量那個事情」、「（問
    ：當時在場有什麼人？）答：丁○○、蔡啟成、我，還有市
    長」、「（問：是不是有討論到疏通代表的事？）答：有」
    、「（問：有討論到疏通代表的價錢嗎？）答：大約他們有
    談到，內容我記不起來。因我們去當時並不是要商量這件事
    情」、「（問：那次在市長住處，市長有沒有請代表不要杯
    葛售地議案？）答：他有拜託，說最好讓它過，因說這關係
    到斗六市的建設。他有這樣提起」、「（問：你說有討論到
    代價，細節你不是很清楚，是嗎？）答：是」、「（問：當
    時討論時，有談到關於你的代價部分嗎？）答：當時有說如
    通過的話，1個代表是20」、「（問：你的部分呢？）答：
    他們有說要25萬元給我」（原審卷第236頁）。「（問：剛
    剛說在市長家，有你和丁○○、蔡啟成外，還有什麼人在場
    ？）答：我們在那裡泡茶當中，好像他女兒有回來，就和我
    們聊天」、「（問：什麼人的女兒？）答：市長他女兒。他
    和我們聊天一下，就進去了」、「（問：誰進去了？）答：
    市長他女兒」、「（問：市長有在場嗎？）答：有，我們在
    那裡泡茶」、「（問：當時是怎麼說1個代表要多少錢的這
    件事的？）答：他們是在協商」、「（問：市長怎麼表示？
    ）答：他也是這麼講，說這個案儘量給他過，因這是斗六市
    的大建設，如果沒有給它過，斗六市再發展，也是有限。他
    說為了斗六市的發展，大家來努力」、「（問：剛剛檢察官
    有問你談到每個代表價碼這件事，後來有沒有談成？）答：
    沒有。就是沒有結果」、「（問：市長是不是有說沒有錢？
    ）答：有」、「（問：之後呢？）答：之後我有接到大哥大
    的電話，我就出去聽，聽完沒多久，我們2個就先走了」（
    本院卷三第237頁背面至第238頁）。「（問：在市長談錢的
    時候，是在他家什麼場所？是外面或裡面？）答：在門進去
    後右側有1組很寬的茶桌面前。我們在那裡泡茶，坐靠近走
    道」、「（問：說價碼時，是什麼人和什麼人說的？）答：
    我沒印象，但我知道他們都有說」（原審卷三第239頁）。
  被告乙○○於原審辯稱沒有在家中與丁○○等人討論行賄代
    表事宜云云。惟上開證人於偵查及本院審理中，非但對於當
    時經過情形均證述一致，且證人戊○○連當日座位情形及乙○○女兒返家之細微枝節均證述甚詳，堪信乙○○所辯應無
    足採認，被告乙○○與丁○○之間，就以工程之不正利益為
    期約，並行賄市民代表，以求售地案得以順利通過一情，已
    達成合意，應可認定。
  雖證人丁○○於本院審理時另證稱「（乙○○有無跟你說，
    三百萬元可以向詹秋助、黃尤美、王麗卿每人各要壹佰萬，
    將來可以每壹佰萬元承作市公所的工程壹仟萬元？）在乙○○家裡，我跟他提議的，蔡啟成、戊○○走了之後，我跟他
    說的，他說那係你們的事情，我沒有錢，你們自己去處理。
    （他有說市公所的工程可以給他們作嗎？）沒有。不過我有
    跟他這麼提，但他沒有答應。」（本院卷第147頁），然如
    後述 (五)所述，丁○○與乙○○達成期約行賄之謀議後，
    即開始籌款，嗣籌得款項後，即分別將賄款交給蔡啟成、陳
    慶興、戊○○、己○○、庚○○等人收受，並達成合意「通
    過這個土地處分案」，從而如被告乙○○未與證人丁○○達
    成合意，證人丁○○能獲得利益，衡情丁○○無自行出資行
    賄之理，參以丁○○業經原審以所犯貪污治罪條例第5條第1
    項第3款之對於職務上之行為期約不正利益罪，判處免刑確
    定，從而證人於本院之證述，顯屬避重就輕之詞，不足為被
    告乙○○有利之認定。
  (3)又市民代表李深淵於收受賄款後，將賄款退還給乙○○之事
    實，亦有下列證據可資證明：
  證人李深淵於原審證稱：「（問：後來92年11月間是否召開
    第7屆第3次定期大會？）答：是。沒有錯」、「（問：在開
    定期大會期間，斗六市公所的人員和你們斗六市民代表是不
    是有在金福園餐廳吃飯？）答：有」、「（問：當天吃飯前
    戊○○是不是拿了20萬元給你？）答：是。沒有錯」、「（
    問：這20萬元有沒有包裝？如何包裝？）答：我的印象好像
    有用報紙包起來」、「（問：為什麼戊○○要拿20萬給你？
    是什麼人給的錢？）答：他的意思好像是為了出售土地這案
    件」、「（問：錢是什麼人出的？）答：那時我問他，他說
    是丁○○拜託他轉交給我的」、「（問：丁○○是否也有對
    你講過，希望議案能通過？）答：我已印象模糊，應該是有
    。我不是很確定」、「（問：你是否有收下來？）答：有，
    當時我有收下」、「（問：之後如何處理？）答：當時戊○○對我說，丁○○拜託他轉交這包東西給我。我記得當時我
    也有打電話給丁○○，他就回答說要我還給2樓。我印象中
    他是說還給2樓或是他本人，我已忘記了」、「（問：2樓是
    指市長嗎？）答：我們說的2樓是指市長沒錯」、「（問：
    後來你怎麼處理？）答：吃飯完後我就馬上進去市公所還給
    市長」、「（問：進入市長的辦公室嗎？）答：沒有錯」、
    「（問：你是否可說明當時是如何還給市長的？他有收下嗎
    ？）答：我進去市長室時，就告訴市長說，我有事要告訴他
    ，於是我們就進去會計室再裡面那間房間，當時沒有其他人
    ，我就將20萬元放桌上了。我在當時就將錢還給市長了」、
    「（問：市長如何說？）答：印象中他有回答說：『這人情
    我知道要如何還』」、「（問：市長有收下嗎？）答：有沒
    有收下，我就沒看到。因那時在很短的時間內我就先出來了
    」、「（問：那個地點是在？）答：市長室的裡面房間」、
    「（問：裡面還有人嗎？）答：沒有其他人。只有我們2人
    」、「（問：你說你是放桌上，那裡面的房間有桌子嗎？）
    答：是。裡面有桌子」、「（問：當時你和市長有坐下來談
    嗎？）答：應該是有，但時間很短」、「（問：你是將錢先
    放桌上，還是先坐下？）答：應該是進去後，我就將錢放桌
    上」、「（問：你是如何跟市長講的，不然他怎麼知道你要
    做什麼？）答：我有說『這些我不收』」、「（問：剛剛的
    意思是說，市長有對說感激你的話嗎？）答：我印象中他有
    說：『這人情我知道要怎麼還』」、「（問：可是你在檢察
    官作筆錄時是說：「市長向我說一些感激的話，表示感謝我
    ，知道該怎麼做。然後他錢就收下了」？）答：因我們在裡
    面時間很短，從我進去到出來，可能沒超過2分鐘。當時所
    說的話，和剛剛之陳述意思應該一樣。當然我將錢放桌上，
    我先出來，他是不是有收，我就不知道」、「（問：你的意
    思就是你就將錢留在那裡？）答：是」、「（問：拿20萬去
    市長辦公室和市長見面，這件事還有什麼人知道？）答：當
    時我是自己1人進去，但我有先向丁○○和戊○○私下說，
    這錢我不收，我要還市長」（原審卷三第252頁至第254頁）
    。「（問：是下午2、3點嗎？）答：是」、「（問：下午2
    、3點，在斗六市公所來說，是否是上班時間？）答：是，
    沒錯」、「（問：要進入市長室須經過什麼地點？）答：第
    一是市長室、會計室，再進去就是裡面那間」、「（問：市
    長室外面是否還有工友？）答：那裡有2、3個」、「（問：
    你說的最裡面那間，有沒有人？）答：都沒人」、「（問：
    你進去時，有什麼人看到你嗎？）答：當然我進去會計室，
    第一就是有行政人員在那裡，我印象中，有2、3個人在那裡
    ，但是什麼人，並沒有刻意去記」、「（問：你說你是在什
    麼地方看到2、3 個人？）答：是他頭一間辦公室。應該是
    市長室裡面的辦公人員」、「（問：你到2樓，你說將錢放
    桌上，市長如何向你表示？除了你剛剛所說那句話以外。）
    答：在那裡僅說短短幾句話而已。當時在會計室時，我就告
    訴市長，我私底下有幾句話要對你說，我們進去裡面談。進
    去的意思就表示，這東西不可能在2、3個人面前當面拿出來
    給他，所以我才對市長說，我們進去裡面，我有話要告訴你
    。進去以後，當然我就將現金拿到桌上放，我有說這東西我
    不收，市長就說：『這人情，我知道怎麼還』」（原審卷三
    第255頁背面至第256頁背面）。
  戊○○於93年7月27日在偵查中證稱：「（問：你交給李深
    淵這20萬元，他怎麼表示？）答：我在餐廳交給他時，他說
    不要，我說這是丁○○叫我交給他的，要不要隨便他。後來
    我知道他把錢還給市長」（偵字第2828號卷第150頁）。
  證人李坤政於93年1月20日偵查中證稱：「李深淵有向我說
    他收到20萬元」、「他只有向我說他收了20萬元，但他退回
    去」、「私底下我曾跟他說不要收，他也有向我表明他不會
    收，如果真的不得已收了，他也會退回去」（他字第1147號
    卷一第58頁）。
  從而證人李深淵所述，核與戊○○前開證述一致，並與李坤
    政陳述相符，被告乙○○雖否認李深淵曾交還賄款一情，空
    言否認，無足採信。
  雖證人李深淵於原審審理時另證稱「這些錢他有收沒收，我
    沒有看見」等語，然如證人所述前揭20萬元係送至乙○○辦
    公室並已向乙○○表示交還之意，縱令未曾親見乙○○親手
    收受，亦不足為被告乙○○有利之證明，附此敘明。又於原
    審辯護人詰問證人李深淵時，雖提及證人曾帶同戊○○向乙○○借款20萬元，以充為戊○○投資李深淵經營之福園終身
    事業有限公司股款之事，然李深淵對此亦證稱，該公司係92
    年成立，而戊○○是在94年退股，戊○○在餐廳拿給他20萬
    元時，並沒有提到福園公司的事情，他將20萬元交還給乙○○時，也沒有提到關於福園公司的事情（原審卷三第258頁
    背面至第260頁）。況被告乙○○根本否認曾經自李深淵處
    取得20萬元，是辯護人此部分之答辯，應與本件待證事實無
    涉，併此敘明。
  (4)證人徐澄輝於93年2月16日偵查中證稱：92年11月間乙○○
    、丁○○曾到斗六市○○街找他媳婦黃尤美，當時黃尤美不
    在，乙○○就表示跟他講就好，因為黃尤美都聽他的。乙○○前來表示說定期會總預算案不要有異議，整個通過，但他
    向乙○○表示，其中出售公賣局菸草土地案件，外面有傳聞
    有利益輸送決對不能通過。然後丁○○就跑到他旁邊對他說
    ，這個案子就給它過去，代表1個人給20萬元，市長在旁邊
    附和說1人20萬元，我說我們徐家不缺這20萬元。後來黃尤
    美回來我告誡他要堅持反對（他字第1147號卷一第97頁至第
    99頁）。
  (5)則依上述之情節，均足認被告乙○○與丁○○間，對於期約
    市民代表賄賂之行為，業已達成合意。
(五)丁○○與乙○○達成期約行賄之謀議後，即開始籌款，嗣籌
    得款項後，即分別將賄款交給蔡啟成、陳慶興、戊○○、己○○、庚○○等人收受，並達成合意「通過這個土地處分案
    」一節，有下列證據足認：
  (1)籌款之經過情形，業據證人丁○○、張文鴻證述如下：
  證人丁○○於原審證稱：「（問：不過你剛剛講，有155萬
    是你拿出來的？）答：就是跟包商拿不到錢」、「（問：誰
    向包商拿錢？）答：我啊，我去向包商拿錢，但是包商都不
    要錢給我，所以我有答應人家了」、「（問：向何包商拿錢
    ，他不要給你？）答：向黃尤美、王麗卿跟詹秋助」、「（
    問：你說市長說先向包商拿錢，這是市長對你說的嗎？）答
    ：不是他跟我講，也不是我跟他講，是2人在那邊聊天在那
    邊講，不然先用這樣，看能不能用這樣處理，我說我來試試
    看」、「（問：結果包商不給你？）答：是」、「（問：你
    後來有沒有去向詹秋助、黃尤美、王麗卿商量要借100萬？
    ）答：1個人借100萬元」、「（問：剛剛你說你向詹秋助他
    們3人，1個人借100萬元，結果都被拒絕？）答：是」、「
    （問：給這些代表的錢，如何來？）答：我有向一位朋友借
    100萬，而我自己有55萬」、「（問：你向張文鴻借100萬元
    ，你有沒有跟他講什麼時候要還他？）答：沒有」、「（問
    ：有沒有約定利息？）答：沒有，因為我們常常在互相借錢
    」、「（問：你向他開口就說要借100萬元？）答：是」、
    「（問：是你去他那邊向他借的，還是打電話跟他講的或是
    什麼方式向他借這100萬元？）答：好像打電話，他去我那
    裡，還是我去他那邊，不太記得了」、「（問：還記得開口
    要借100萬元到你實際拿到錢，中間時間差不多相隔多久？
    ）答：沒有多久」、「1、2天，2、3天，差不多3天左右」
    （原審卷三第184頁至第211頁）。
  證人張文鴻於原審審理中則證稱：其經營福成隆營造有限公
    司，丁○○在92年11月時曾向他借款100萬元，是他到丁○○家中，丁○○開口向他借錢，92年11月13日他由福成隆營
    造有限公司斗六市農會帳號0000000000000000號帳戶提領12
    2萬元，並將其中100萬元現金拿到丁○○家給丁○○。他與
    丁○○之間平常就有金錢往來，所以沒有特別約定利息，大
    家補貼一下而已，後來丁○○已陸陸續續將此筆借款還清（
    原審卷三第212頁至第215頁）。
  此外，並有福成隆營造有限公司雲林縣斗六市農會帳號0000
    000000000000號存款存摺及往來交易明細表在卷可為佐證（
    偵字第2828號卷第209頁至第210頁），上開證人所述，應係
    真實。
  雖辯護人辯稱前揭福成隆營造有限公司帳戶中提出之款項與
    100萬元未符云云，所辯不足採信。
  (2)嗣丁○○於籌得款項後，分別將賄款交給蔡啟成、陳慶興、
    戊○○、己○○、庚○○等人收受，並合意「通過這個土地
    處分案」之事實，有下列證據可證：
  證人丁○○於原審證稱：「（問：你如何疏通？）答：有部
    份拿錢給代表」、「（問：是不是有拿錢給蔡啟成、陳慶興
    、戊○○、己○○？）答：陳慶興我沒有直接拿給他」、「
    （問：陳慶興的部分是交給蔡啟成嗎？）答：是」、「（問
    ：何時在何處拿給蔡啟成的？）答：在代表會樓下，日子已
    不太記得」、「（問：交給蔡啟成多少錢？）答：75萬元」
    、「（問：其中要給陳慶興的是多少？）答：60萬」、「（
    問：有無交給己○○嗎？）答：有，交10萬」、「（問：何
    時在何地交給己○○？是否還記得？）答：應該都在代表會
    」、「（問：開會期間交給他的嗎？）答：是」、「（問：
    何時在何地交給戊○○？）答：也是開會前」、「（問：交
    給戊○○幾次？）答：2次」、「（問：第1次是交多少？）
    答：10萬」、「（問：第2次情形是怎樣，是否還記得？）
    答：交20萬」、「（問：其中是否含有李深淵的部分？）答
    ：是」、「（問：是否也有自己去找過李深淵？）答：有」
    、「（問：找李深淵的目的？）答：是針對那次的議案，拜
    託他支援通過」、「（問：是否有說要給他錢？）答：有」
    、「（問：李深淵他如何回答？）答：他說他的不用。但是
    對斗六市政有幫助的，他也會支援」、「（問：第2次你交
    給戊○○20萬元，是在那裡交錢的，是否還記得？）答：不
    記得」、「（問：第2次的20萬元，那件事李深淵是否有去
    找你說要退錢？）答：好像有1次在吃飯的時候，我有遇到
    他，是否有要退還，我不太確定」、「（問：有交錢給己○○嗎？）答：有」、「（問：何時在何地交的？）答：都是
    在那個時候，已無法記得很清楚」、「（問：交多少錢給己○○？）答：10萬」、「（問：剛剛你有說，你是向朋友，
    叫張文鴻借了100萬元？）答：對」、「（問：你記得你借
    到這100萬元之後，你交給哪些市民代表？）答：75萬給蔡
    啟成、10萬戊○○的樣子」、「（問：當時你跟調查站講，
    借這100萬元，75萬元給蔡啟成，10萬元給戊○○，再來10
    萬元給庚○○，再來剩下的5萬元你自己留下來，是不是這
    樣？）答：是，我知道我有留1個5萬元的沒有錯」、「（問
    ：再來你剛才說你另外又籌55萬，你記得你籌到這55萬元之
    後，給了哪些代表？）答：就是丙○○、己○○、戊○○、
    蔡啟成」、「那麼久了，我知道有拿錢給人家，但是細節怎
    麼拿我也不太記得了」（原審卷三第184至第211頁）。
  證人蔡啟成於原審證稱：「（問：後來丁○○是否有向你表
    示要給陳慶興多少錢？）答：有」、「（問：丁○○如何說
    ？）答：陳慶興60萬」、（問：有向陳慶興說這件事嗎？）
    答：有」、「（問：陳慶興如何表示？）答：說好」、「（
    問：後來92年11月間是否有開第7屆第3次定期大會？）答：
    有」、「（問：定期大會是否也有賣土地的提案？）答：有
    」、「（問：在開會期間有收到丁○○給你的賄款？）答：
    有」、「（問：丁○○在什麼時候什麼地方拿給你的？）答
    ：在代表會開會期中」、「（問：總共給你多少錢？）答：
    頭1次75萬元」、「（問：75萬，是包括要給陳慶興的部分
    嗎？）答：對」、「（問：你有交給陳慶興嗎？）答：我交
    給代表會之王秉龍」、「（問：是司機嗎？）答：對」、「
    （問：開會結果賣土地案最後有通過嗎？）答：有」、「（
    問：丁○○是否又有交錢給你？）答：有」、「（問：又交
    多少錢給你？）答：10萬」（原審卷三第230頁背面至第231
    頁）。「（問：你本來在台華旅行社及市長家開的價錢多少
    ？請回答主席的部分就好。）答：主席80萬」、「（問：在
    台華旅行社如有成立的話，價錢是多少？）答：420萬」、
    「（問：你的部分呢？）答：30萬」、「（問：之後丁○○
    跟你說，如果主席60萬的話，你是多少？）答：不知25或30
    ，我已沒印象」、「（問：最後拿到多少？）答：25萬」（
    原審卷三第234頁）。
  證人陳慶興於93年7月27日偵查中具結證稱：「（問：蔡啟
    成何時把60萬元交給你？）答：在定期會開會期間，就是92
    年11月。他先打電話給我，說60萬元在我那裡，當天我跟他
    說叫他直接拿給我的司機就好了」、「（問：剛才蔡啟成說
    的實在嗎？【內容為：陳慶興在主持會議，我在樓下拿到議
    事廳，我到我的座位，以對講機跟主席說，東西在這裡，陳
    慶興叫我拿給小龍。然後，我就招手叫小龍過來我的座位這
    邊拿】）答：實在，因為他說了之後，我再回想起來，他說
    的應該是正確的，因為我之前印象模糊，所以記憶不清」（
    偵字第2828號卷第136頁、第138頁）。另證人王秉龍即陳慶
    興之司機於偵查中亦證稱：蔡啟成確實於92年11月間，在斗
    六市民代表會，將以牛皮紙袋包裝的60萬元交給他，轉交給
    陳慶興等情（他字第1147號卷二第116頁）。
  證人戊○○於93年7月27日在偵查中證稱：「（問：你是否
    有收到丁○○交付你的10萬元賄款？）答：有」、「（問：
    丁○○是在何時、何地交付給你？）答：是在他叫我轉交給
    李深淵20萬元之後1週左右，他交給我的，至於地點我想了
    很久想不起來」、「（問：丁○○說是在代表會交給你的？
    ）答：好像是」、「（問：交給你的時候是不是在處分198
    之14號土地提案通過之前？）答：是」、「（問：丁○○為
    何交賄款給你？）答：他叫我們不要杯葛這個土地處分案，
    讓他通過」（偵字第2828號卷第148頁）。嗣於原審審理中
    則證稱：「（問：召開定期大會期間，斗六市公所和市民代
    表是否有在金福園餐廳吃飯？）答：有」、「（問：當天吃
    飯，丁○○有請你轉交東西嗎？）答：有」、「（問：轉交
    給什麼人？）答：李深淵。李代表」、「（問：你有全部轉
    交嗎？）答：有，我就整包東西拿給他」、「（問：隔數日
    後，丁○○是不是有問你？）答：有」、「（問：你怎麼跟
    丁○○回答？）答：我說你交代的東西，我已經交給他了」
    、「（問：你自己有沒有收到丁○○交付的賄款？）答：有
    ，但那是事後，日期我已忘記了，不曉得幾天後」、「（問
    ：10萬元嗎？）答：對」（原審卷三第237頁）。「（問：
    剛剛你說後來有拿到錢嗎？）答：是丁○○拿給我的」、「
    （問：後來拿到多少？）答：他拿10萬元給我」、「（問：
    如果照你們在市長那裡談的，有談成的話，是要給你多少？
    ）答：當時講，好像是25」、「（問：後來你拿到10萬嗎？
    ）答：是，他只拿10萬給我」、「（問：你有問說，為什麼
    只剩10萬嗎？）答：沒有，我沒問」（原審卷第238頁背面
    ）。「（【請審判長提示93年度偵字第2828號卷第148頁】
    問：你之前有回答檢察官說，是丁○○叫你們不要杯葛這個
    土地處分案，讓它通過，是否有這樣說？）答：有」、「（
    問：所說是否都實在？）答：是。有這樣說」（原審卷三第
    239頁背面至第240頁）。
  證人己○○於原審審理中證稱：「（問：有無收到丁○○交
    付的賄款？）答：有」、「（問：多少錢？）答：10萬」、
    「（問：何時何地交付？）答：在代表會」、「（問：時間
    呢？）答：已忘記。因太久了」、「（問：是不是在92年11
    月定期會期間？）答：是」（原審卷三第250頁）。
  又證人李深淵於收受賄款後，將賄款退還給乙○○之事實，
    亦已如前述。
  此外，復有陳慶興、蔡啟成、戊○○、己○○繳交全部所得
    財物之贓證物款收據4紙在卷可稽（偵字第3352號卷第26頁
    背面），從而丁○○交付賄賂及前揭證人收受賄賂之經過情
    形，應可認定為真實。
(六)而斗六市公所嗣以斗六市財字第26994號函，檢送斗六段198
    之14地號等3筆市有土地出售案，請求市民代表會審議，此
    有該函在卷可稽（他字第1147號卷二第197頁）。因部分市
    民代表業已收受丁○○及乙○○之賄賂，故經審議結果198
    之14地號土地出售案，順利通過，市民代表會並於92年12月
    11日以92斗六市代議字第1000號函通知市公所，此亦有該函
    文附卷可認（他字第1147號卷二第198頁）。而檢察官旋於
    92年12月12日開始分案偵辦，並進而查獲上情，則有偵查卷
    宗可按。
(七)綜上事證，被告乙○○因受甲○○期約將支付出售198之14
    地號土地7成款項之百分之10賄賂，故除為職務上之提案行
    為外，並為使該議案順利通過，而得以處分198之14地號土
    地，以獲取賄款，而與被告丁○○達成合意，共同對於市民
    代表為期約賄賂之行為，並由丁○○負責籌措賄款，而乙○○則應允日後將以3,000萬元之工程之不正利益以為補償，
    而期約丁○○為通過議案之職務上行為。丁○○並於籌得款
    項後，陸續向市民代表陳慶興、蔡啟成、戊○○、己○○、
    庚○○、丙○○交付賄款，其中李深淵雖曾收受賄款20萬元
    ，但旋即將該款項交還給乙○○，嗣198之14地號土地，也
    終能因此而在市民代表會審議通過等情，已如上述，是被告
    乙○○之犯行，應可認定。
三、被告庚○○部分：
(一)被告雖辯稱並未收受賄款一節，惟查
  (1)就關於斗六市○○段198之14地號土地之緣由、斗六市公所
    辦理情形，及甲○○向被告乙○○陳情並與其期約，以及乙○○與丁○○等人先後在台華旅行社、乙○○家中協議對市
    民代表賄賂，暨丁○○與乙○○達成合意，並由丁○○負責
    籌款，嗣又進行行賄等事實及證據，業如上述，不再贅述。
  (2)證人丁○○於原審審理中證稱：「（問：庚○○在擔任斗六
    市第7屆的市民代表的時候他在代表會的座位是不是在你旁
    邊？）答：是」、「（問：你和庚○○就代表會裡面的一些
    議案，平常時你們2人會不會交換意見？)答: 會」、「（問
    ：在第7屆第4次的臨時會，有3號的提案和4號的提案，3號
    就是要借6,000萬的案，第4號提案就是要出售198之14的土
    地案，在這1次的臨時會，你們2人有沒有針對這2個提案有
    交換過意見？7月份的時候，臨時會是7月30日？）答：有討
    論過」「（問：針對這2案都有討論過？）答：有」、「（
    問：在那時候，你所瞭解的，庚○○對這2個提案，她的態
    度是支援還是反對？）答：支援」、「（問：2案都支援？
    ）答：對」、「（問：在那次第4個提案，後來沒有決議，
    是不是？）答：是」、「（問：沒決議後，後來在11月份，
    有開第3次定期大會，從第4次的臨時會到第3次的定期大會
    ，中間，你有沒有再去瞭解庚○○針對第4個提案，她的態
    度有沒有轉變，你是不是知道？）答：應該都是支援的態度
    比較多」、「（問：都是支援的？）答：我沒有看過她反對
    議案」、「（問：若是如此，為甚麼你會說，你在92年11月
    份，就是第3次的定期大會，你要送給她20萬，要求她來支
    援議案，為甚麼需要這樣，她就都同意了？）答：應該我和
    她比較好吧。我們2人坐在一起，常常我們的意見都會互相
    交換。我想說錢不夠，那變成有選擇性了，我就拿給她，但
    也沒有20萬，我拿10萬給她而已」、「（問：你講你給她10
    萬元，只是因為她跟你比較好，還是你有特別的目的？這要
    講清楚，因為你講的我不太瞭解你的意思？）答：我想說這
    算拿來就是要給人家的，又沒辦法全部都給，這算是爭取來
    的福利，什麼事情我都會優先對她優先考慮」、「（問：你
    說後來你是給她10萬元而已，但是看筆錄你跟她說要給她20
    萬元時，你說要給她20萬元的時候，你有沒有說為甚麼要給
    他20萬？）答：我有跟她說，但是沒有很明確的跟她講什麼
    事」、「（問：你跟她講的方式？）答：我說這是地方建設
    ，我跟他講，這是我們這一次的預算，針對地方建設，我們
    分的經費」、「（問：你跟她講你要給她20萬元的時候，你
    有沒有跟她講，我要給妳20萬元，拜託妳要來支援通過198
    之14這塊土地的出賣案，你有沒有這樣跟她講？）答：我沒
    有向她講得那麼清楚」、「（問：請你看一下，第3次定期
    大會是不是11月10日開議？）答：是」、「（問：以這個時
    間點作標準，你跟庚○○講要給她20萬元是在這一天之前還
    是之後，還記得嗎？）答：應該是開會的時候，我記得是在
    那個時間前後」、「（問：11月10日前後？）答：對」、「
    （問：你後來說有給她10萬元？）答：對」、「（問：你給
    她10萬元的時間點，同樣以11月10日為標準，距離這個時間
    之前多久？或是之後多久？）答：不太清楚，就是在定期會
    ，應該是在開會的前後」、「（問：開會的前後，有沒有可
    能是在當天？）答：也有可能」、「（問：請看筆錄第4行
    的問題，問說你交給戊○○的是在何處、何時交的？後來你
    答說，你說跟交給庚○○的時間一樣，大會開會的第1天，
    11月10日，是不是這一天交的，你當時的筆錄是這樣講的，
    就是這一天交給他20萬元的，你的意思是不是這樣，你剛剛
    說交給戊○○的時間跟庚○○是一樣的，是不是在開會的第
    1天就是11月10日，筆錄是這樣記載的，這樣實際的時間對
    嗎？）答：是，我那天也是說好像啊」、「（問：你給庚○○這10萬元是從何而來？）答：我自己的」、「（問：這10
    萬不是向張文鴻借的裡面的錢？）答：我跟他借的就等於是
    我的了」、「應該是我自己的，因為向張文鴻借的錢在開會
    前就都給人家了」、（問：你有沒有對她說，日後還會再給
    她10萬元？）答：有。我之前是跟她講20萬元，先拿10萬元
    給她」、（問：更正問題，你剛剛說你有跟庚○○說日後還
    會再給她10萬元，那你有沒有跟庚○○說，有部分的代表是
    10萬元，她的部分是20萬？）答：有」、（問：現在問你，
    你給庚○○的錢，到底是什麼錢？）答：要做什麼的錢嗎？
    」、（問：對啊，你自己講？）答：當然是要通過議案的錢
    」、（問：她知道這是要通過預算的？）答：我想她應該知
    道」、（問：剛剛我問你的時候，你說你給庚○○的錢是你
    自己的錢？）答：是」、（問：剛才檢察官又問你的時候，
    你說這10萬元是你向張文鴻借的100萬元拿過來的，到底是
    哪個比較正確？）答：我不太記得了」等語（原審卷三第18
    4頁至第211頁）；於本院審理時亦證稱「（你平常與庚○○
    有無往來？）證人答有的。（交情如何？）證人答不錯。（
    與其他代表相較如何？）證人答也有比他更好的代表。（你
    在原審有說，你對庚○○都會做優先考慮？）證人答開會時
    ，我與他作隔壁，開會較有時間聊天、討論，我偶而也會去
    他家裡。」等語（本院卷第145頁），衡情丁○○對於行賄
    陳慶興、蔡啟成、戊○○、己○○之事實，均供述明確，並
    與陳慶興、蔡啟成、戊○○、己○○所述相符，其證詞並無
    任何虛偽捏造之處。而其與庚○○在代表會係隔壁鄰座，平
    日即交換議案討論意見，交情非淺，況且依上開丁○○所述
    ，是因為錢不夠，又優先考慮庚○○，所以才交付10萬元，
    並應允日後再交付10萬元。足認丁○○在籌款不足的情況下
    ，尚考慮到與庚○○之交情，縱使庚○○原就支援議案，仍
    優先交付賄款給庚○○，以確保售地議案順利通過，其與庚○○素無怨恨，絕無故意誣陷庚○○之理。至證人丁○○於
    本院審理時另證稱「（在原審律師有問你，你要給他二十萬
    元時，有無要他通過土地處分案？）我沒有。」等語（本院
    卷第145頁），與其前揭供述並不相符，顯屬迴護之詞不足
    採信。
  (3)又按測謊乃鑑定方法之一，故測謊報告自可供為法院調查證
    據認定事實之證據資料。又測謊之原理，在心理方面：犯罪
    後之記憶係恐懼、焦慮，為情緒波動之刺激源，所恐懼者係
    法律後果，故無此之刺激，測謊無效。在生理方面：生物對
    影響生存之外在威脅有自衛之本能反應，犯罪嫌疑人說謊係
    對抗外在法律後果威脅之本能，故可由生理反應異常，研判
    有無說謊。故犯罪嫌疑人受測時除重大疾病外，一般而言，
    恐懼犯罪後果之心理刺激，必待法律後果之威脅解除後方得
    以消除，故測謊結果正確性，不受時間之影響。（最高法院
    87年度臺上字第3115判決參照）。換言之測謊鑑定，係依一
    般人在說謊時，會產生遲疑、緊張、恐懼、不安等心理波動
    現象，而以科學方法，由鑑定人利用測謊儀器，將受測者之
    上開情緒波動反應情形加以紀錄，用以分析判斷受測者之供
    述是否違反其內心之真意而屬虛偽不實。故測謊鑑定，倘鑑
    定人具備專業之知識技能，復基於保障緘默權而事先獲得受
    測者之同意，所使用之測謊儀器及其測試之問題與方法又具
    專業可靠性時，該測謊結果，如就有利之供述，經鑑定人分
    析判斷有不實之情緒波動反應，依補強性法則，雖不得作為
    有罪判決之唯一證據，但非無證據能力，仍得供裁判之佐證
    ，其證明力如何，事實審法院有自由判斷之職權；反之，若
    其有利之供述，經鑑定並無任何虛偽供述之情緒波動反應，
    又無其他合法之積極證據足以證明該部分之犯罪事實時，即
    可印證其真實性，非不得為有利於受測者之認定（最高法院
    88年度臺上字第2936號判決參照）。另查最高法院先後於88
    年度臺上字第1232號、同年度第2831號、同年度第2836號判
    決中更明白揭櫫：「測謊鑑定雖非可資為認定犯罪事實之唯
    一證據，但仍可作為審判上之參考資料」再查我國刑事訴訟
    法本於自由心證主義，對證據之種類並未設有限制，對被告
    測謊試驗之結果，並非不得採為認定犯罪事實之證據資料，
    至其證明力如何，則由法院自由判斷。經查卷附以問題控制
    法作測謊鑑定之法務部調查局93年8月17日調科參字第09300
    323580號測謊報告書（偵字第2828號卷第283頁），鑑定結
    果顯示：「庚○○稱：（一）斗六段198之14售地案，丁○○未給其10萬元。（二）其未再向丁○○要10萬元賄款。上
    述問題經測試呈情緒波動反應，研判有說謊」；相對於此「
    丁○○稱：（四）其有給庚○○10萬元。上述問題經測試無
    情緒波動反應，研判未說謊」。本院認為測謊報告雖無法作
    為認定犯罪事實之直接證據，但參酌前開丁○○之證詞以及
    與其陳述相關之證據，丁○○所述均與事實一致，且其又無
    誣陷庚○○之動機或必要，應認被告庚○○確實收受丁○○
    交付之10萬元賄款。
  (4)被告雖辯稱其對相關二議案均持贊成票無庸收受賄款云云，
    然證人丁○○於本院審理時證稱「（方才辯護人有問你，壹
    佰伍拾伍萬要先給誰？你答說要先給要錢才會通過的人，係
    指上開反對的人？）裡面不包括周秀月，李坤政也沒有，其
    他李深淵、戊○○、蔡啟成、辛○○。（為什麼要給己○○
    ？是否他有反對議案？）他比較好溝通，他對議案沒有強烈
    表達的習慣，沒有。」（本院卷第148至149頁），參以，被
    告己○○亦自承有收受賄款之情形，從而證人丁○○所交付
    賄款之人非以反對議案之人為限，被告所辯，尚無足採，綜
    上，被告廖秋香之犯行堪以認定。
四、被告己○○部分：
    訊據本被告己○○於原審審理中已自承：「（問：有無收到
    丁○○交付的賄款？）答：有」、「（問：多少錢？）答：
    10萬」、「（問：何時何地交付？）答：在代表會」、「（
    問：時間呢？）答：已忘記。因太久了」、「（問：是不是
    在92年11月定期會期間？）答：是」等語（原審卷三第250
    頁），於本院審理中亦坦承犯行，此外並有前揭壹、二中關
    於斗六市○○段198之14地號土地之緣由、斗六市公所辦理
    情形，及甲○○向被告乙○○陳情並與其期約，以及乙○○
    與丁○○等人先後在台華旅行社、乙○○家中協議對市民代
    表賄賂，暨丁○○與乙○○達成合意，並由丁○○負責籌款
    ，嗣又進行行賄等事實及證據，業如上述，被告己○○之犯
    行堪以認定。
貳、論罪科刑之理由
一、
(一)按行為後法律雖有修正，但其內容僅係形式上做文字之修正
    ，或僅係將法理明文化，或僅係易動法條項次時，因未涉及
    犯罪構成要件或處罰內容之變更，自非屬法律之變更，而無
    依刑法第2條第1項之規定予以比較新舊法之必要，惟修正後
    之內容如客觀上已涉及犯罪構成要件或處罰內容等實質上變
    更時，即屬法律之變更，而應依刑法第2條第1項之規定比較
    新舊法。至比較結果，如修正後之內容，依行為人所犯個案
    具體主觀上比較結果，認並無有利之情形時，依刑法第2條
    第1項前段之規定，即應適用舊法即行為時法，如有利於行
    為人時，則應依刑法第2條第1項後段之規定，適用新法即裁
    判時法，足見應否適用刑法第2條第1項之規定比較新舊法，
    應取決於修正後法條之實質內容，於客觀上是否已有變更為
    依據，而非取決於是否有利於行為人，至於究竟應適用行為
    時法或裁判時法，始應就行為人所犯個案做具體主觀上之比
    較以判斷新法是否有利於行為人，如新法有利於行為人，則
    應適用新法即裁判時法，如新法並無有利於行為人之情形時
    ，則應適用舊法即行為時法。
(二)查被告行為後，刑法第10條第2項、第33條第5款、第37條第
    2項、第67條、第68條等條文業於94年2月2日修正公佈，其
    中：第10條第2項關於公務員之名詞定義，由原先之「稱
    公務員者，謂依法令從事於公務之人員」，修正為「稱公務
    員者，謂下列人員：(1)依法令服務於國家、地方自治團體所
    屬機關而具有法定職務權限，以及其他依法令從事於公共事
    務，而具有法定職務權限者。(2)受國家、地方自治團體所屬
    機關依法委託，從事與委託機關權限有關之公共事務者」；
    第33條第5款由原先之「罰金：一元以上」，修正為「罰
    金：新臺幣一千元以上，以百元計算之」；第37條第2項
    已由原先之「宣告六月以上有期徒刑，依犯罪之性質認為有
    褫奪公權之必要者，宣告褫奪公權一年以上十年以下」之規
    定，修正為「宣告一年以上有期徒刑，依犯罪之性質認為有
    褫奪公權之必要者，宣告一年以上十年以下褫奪公權」；
    第67條、第68條由原先之「有期徒刑加減者，其最高度及最
    低度同加減之」、「拘役或罰金加減者，僅加減其最高度」
    ，修正為「有期徒刑或罰金加減者，其最高度及最低度同加
    減之」、「拘役加減者，僅加減其最高度」，足見罰金刑部
    份已由僅加減其「最高度」修正為「最高度及最低度同加減
    之」；並均自95年7月1日起施行，是依上開規定，被告行為
    後刑法第10條第2項、第33條第5款、第37條第2項、第67條
    、第68條條文之內容，於客觀上已發生實質上之變更，揆諸
    前開說明，自應依新修正刑法第2條第1項之規定予以比較適
    用。茲審酌被告無論依修正前或修正後刑法關於公務員之定
    義，均係修正前、後所稱之公務員，修正後現行之刑法第10
    條第2項規定並未有利於被告，又罰金既由銀元一元以上，
    提高為新台幣一千元以上，無異提高法定刑為罰金時之可科
    處之最低刑為新台幣一千元，修正後之刑法第33條第5款之
    規定，未有利於被告；另關於褫奪公權部分，刑法第37條第
    2項之規定，雖將得宣告褫奪公權之有期徒刑宣告刑，由六
    月以上提高為一年以上，但依85年10月23日修正前之戡亂時
    期貪污治罪條例第6條第4款對於主管之事務直接、間接圖利
    罪，其法定刑為5年以上有期徒刑，且依該條例第17條規定
    「犯本條例之罪，宣告有期徒刑以上之刑者，並宣告褫奪公
    權」，被告既成立該罪（詳後述），並應宣告有期徒刑以上
    之刑，依上開規定即應予宣告褫奪公權，僅褫奪公權之時間
    長短，應依刑法第37條第二項之規定為之，而修正前、後關
    於褫奪公權之期限之規定並無不同，從而新法之規定並未有
    利於被告，修正後刑法第67條及第68條之規定，則將罰金刑
    之最低度修正為應加減之，均無較有利於行為人之情形，則
    綜合上情，比較新舊法結果，自以修正前刑法第10條第2項
    、第33條第5款、第37條第2項、第67條、第68條之規定有利
    於被告，依95年7月1日施行之刑法第2條第1項前段之規定，
    自應適用行為時法即修正前刑法第10條第2項、第33條第5款
    、第37條第2項、第67條、第68條之規定。
(三)又刑法第74條由原先之「受二年以下有期徒刑、拘役或罰金
    之宣告，而有左列情形之一，認為以暫不執行為適當者，得
    宣告二年以上五年以下之緩刑，其期間自裁判確定之日起算
    ：１未曾受有期徒刑以上刑之宣告者。２前受有期徒刑以上
    刑之宣告，執行完畢或赦免後，五年以內未曾受有期徒刑以
    上刑之宣告者」，修正為「受二年以下有期徒刑、拘役或罰
    金之宣告，而有下列情形之一，認以暫不執行為適當者，得
    宣告二年以上五年以下之緩刑，其期間自裁判確定之日起算
    ：１未曾因故意犯罪受有期徒刑以上刑之宣告者。２前因故
    意犯罪受有期徒刑以上刑之宣告，執行完畢或赦免後，五年
    以內未曾因故意犯罪受有期徒刑以上刑之宣告者」、「緩刑
    宣告，得斟酌情形，命犯罪行為人為下列各款事項：１向被
    害人道歉。２立悔過書。３向被害人支付相當數額之財產或
    非財產上之損害賠償。４向公庫支付一定之金額。５向指定
    之公益團體、地方自治團體或社區提供四十小時以上二百四
    十小時以下之義務勞務。６完成戒癮治療、精神治療、心理
    輔導或其他適當之處遇措施。７保護被害人安全之必要命令
    。８預防再犯所為之必要命令」、「前項情形，應附記於判
    決書內。」、「第二項第三款、第四款得為民事強制執行名
    義。」、「緩刑之效力不及於從刑與保安處分之宣告。」；
    關於緩刑之規定亦有修正，原應依刑法第2條之規定比較新
    舊法之適用，然最高法院95年第8次刑事庭會議第七點決議
    ：「犯罪在新法施行前，新法施行後，緩刑之宣告，應適用
    新法第74條之規定。」，是以，關於緩刑自應適用新修正刑
    法第74條之規定，毋庸再為新舊法之比較。
二、被告乙○○為地方民選首長，為牟取甲○○期約之不法利益
    ，除為提案處分土地之職務上之行為外，為積極謀求該提案
    通過，竟用許以工程不正利益為標的，與具有市民代表身份
    之原審同案被告丁○○達成期約合意，由丁○○出面負責籌
    款，並對於被告己○○、庚○○、及原審同案被告陳慶興、
    蔡啟成、戊○○交付賄賂，以促使售地案通過，被告乙○○
    上開所為係犯貪污治罪條例第5條第1項第3款之對於職務上
    之行為期約賄賂罪。又就被告乙○○與丁○○合意由丁○○
    出面負責交付各市民代表會賄賂之部分，被告乙○○係為求
    能達成其向地主甲○○之收取賄賂之目的之過程（其目的係
    為能收取地主甲○○所期約之賄賂），與丁○○為取得工程
    利益為標的之目的尚屬有別，從而被告乙○○與丁○○既各
    有其目的，從而各就其行為負責，彼此間無所謂犯意之聯絡
    可言，附此敘明。
三、次按民選地方首長對於地方自治事項固有綜理之全權，而民
    意代表亦有質詢官員及審查、議決（杯葛）政府預算之權限
    ，但其行使上開權限均屬依法令從事公務之人員行使公務員
    之職權，其當不得利用此一職權，以提案、質詢權或審查、
    議決預算權之一定行使或不行使為報償，換得不法之對價報
    酬，即該當貪污治罪條例相關賄賂罪之構成要件，並具有違
    法性，實不得以常態或理所當然視之。被告乙○○為地方民
    選首長，為牟取甲○○期約之不法利益，除為提案處分土地
    之職務上之行為外，為積極謀求該提案通過，竟用許以工程
    不正利益為標的，與具有市民代表身份之原審同案被告丁○○達成期約合意，由丁○○出面負責籌款，並對於被告己○○、庚○○、及原審同案被告陳慶興、蔡啟成、戊○○交付
    賄賂，以促使售地案通過，被告乙○○上開所為係犯貪污治
    罪條例第5條第1項第3款之對於職務上之行為期約賄賂罪。
    又就被告乙○○與丁○○合意由丁○○出面負責交付各市民
    代表會賄賂之部分，被告乙○○係為求能達成其向地主甲○○之收取賄賂之目的之過程（其目的係為能收取地主甲○○
    所期約之賄賂），與丁○○為取得工程利益為標的之目的尚
    屬有別，從而被告乙○○與丁○○既各有其目的，從而各就
    其行為負責，彼此間無所謂犯意之聯絡可言，附此敘明。而
    被告己○○、庚○○等二人，均係斗六市民代表會代表，依
    據地方制度法第37條規定，負有行使議決鬥六市公所之規約
    、預算、財產處分、提案事項等職權，乃與陳慶興、蔡啟成
    、戊○○等人竟向同為市民代表之丁○○收受賄賂，以作為
    換取上開198之14地號土地之出售議案通過之代價，核其所
    為均係犯貪污治罪條例第5條第1項第3款之對於職務上之行
    為收受賄賂罪。
四、被告己○○於偵查中自白，且自動繳交所得財物，應依貪污
    治罪條例第8條第2項前段減輕其刑。再被告雖有收受賄賂之
    行為，然於本件涉案之程度不高，並未介入其中之利益糾葛
    ，犯罪動機較為單純，本院認為被告所犯情節與丁○○、陳
    慶興、蔡啟成等人相較，如科以法定最低之刑，猶嫌過重，
    應依刑法第59條規定，遞減輕其刑。
丙、無罪部分：（被告丙○○部分）
壹、公訴意旨略以：丁○○與乙○○為使斗六市○○段198之14
    號土地處分案於92年11月斗六市民代表會第7屆第3次定期會
    得以順利審議通過之目的，而達成共同向市民代表行賄之合
    意後，丁○○即分別向詹秋助、黃尤美及王麗卿3人借用行
    賄之款項，惟遭3人拒絕。丁○○乃自行籌措賄賂資金，除
    自己拿出55萬元外，復向不知情之友人張文鴻借得100萬元
    ，合計共155萬元。於92年11月定期會開議前，在斗六市代
    表會交付賄款20萬元予丙○○。丙○○對於其審查議案職務
    上之行為，收受賄賂後，應允以同意或不杯葛之方式審議該
    土地處分之議案，因認被告丙○○所為涉犯貪污治罪條例第
    5條第1項第3款之對於職務上之行為收受賄賂罪嫌。
貳、按犯罪事實應依證據認定之，無證據不得認定犯罪事實；又
    不能證明被告犯罪者，應諭知無罪之判決，刑事訴訟法第15
    4條第2項、第301條第1項分別定有明文。所謂證據，係指足
    以認定被告確有犯罪行為之積極證據而言，該項證據自須適
    合於被告犯罪事實之認定，始得採為斷罪資料。苟積極證據
    不足為不利於被告事實之認定時，即應為有利於被告之認定
    ，更不必有何有利之證據（最高法院29年上字第3105號、30
    年上字第816號判例意旨參照）。
參、公訴人認被告涉有上開罪嫌，係以證人丁○○於偵查及原審
    審理中之證述、卷附內政部警政署刑事警察局之丁○○測謊
    鑑定書為其論罪之依據。惟訊據被告則堅詞否認上開犯行，
    辯稱並未收受賄款等語。經查，
一、證人丁○○於原審證稱「（另外，有無交錢給丙○○？）有
    」、「（何時在何地交的？）答：大約都是在開會前後」、
    「（交給丙○○多少錢？）10萬」、「（辛○○的呢？）給
    丙○○的20萬，其中10萬就是要給辛○○的」、「（問：你
    剛剛也有回答說交給丙○○裡面的包括辛○○，那為甚麼辛○○的部分是交給丙○○？是丙○○要求的嗎？）答：辛○○跟我說的」、「（問：之前你跟調查站講是丙○○之前主
    動問你，你是不是跟乙○○講好條件，你跟他講已經講好，
    丙○○就表示辛○○的部分，也交給他，他會轉交給辛○○
    ？）答：我知道有人說，但是我現在無法確定是丙○○還是
    辛○○講的，反正他們2人一起交給丙○○那邊就對了」等
    語（原審卷三第184頁至第211頁）。於本院審理時另證稱「
    （你又提到辛○○係找丙○○轉交，為何要請丙○○轉交？
    ）我覺得他們兩個比較好。（為何？）我感覺丙○○說的話
    ，辛○○比較會聽。」等語（本院卷第148至149頁），先後
    所述已有不符，參以經本院傳訊證人辛○○到庭亦證稱並未
    收到10萬元賄款等語（如後述二），衡情此種行賄、收賄之
    行為，本係違法禁密之事，當面進行實可省卻被暴露發覺之
    風險，雙方既然都是市民代表，會議期間又在同一處所出入
    ，實無託人轉交。從而證人上開所述，由丙○○轉交賄款一
    節，顯與常情有違，綜上所述，僅憑證人上開之證述，亦不
    足以認定被告有收受賄款之行為。
二、參以，證人辛○○於本院審理時到庭證述「（九十二年七月
    底第七屆第四次臨時會及九十二年十一月十日之第七屆第三
    次定期大會，這二次會議你有無開會？）二次我都有出席。
    （這期間你有無遇到丁○○？）開會期間我有遇到丁○○。
    （丁○○有無向你表示過要給你十萬元？）沒有。（他有無
    向你表示過他有要給你的錢放在丙○○那邊？）沒有。（丙○○在這段期間有無給你十萬元過？）沒有。（丙○○有無
    告知你丁○○會寄交十萬元的錢在他那邊？）沒有。…（起
    訴書提到李坤政、李深淵、戊○○、周秀月、蔡啟成及你反
    對貸款案及售地案，是否？）臨時會表決，我反對貸款案，
    在定期會我有出席，我也是表示反對售地案的意思，其他人
    我所知李坤政、李深淵、周秀月、蔡啟成沒有出席定期會售
    地案之表決，戊○○我沒有印象，我不知道他有沒有進去。
    」等語（本院卷第118至120頁），且如前述證人丁○○交付
    賄款之對象已有多人，從而對於採行多數決即通過議案之情
    形下，縱令證人辛○○仍持反對立場，已無法發生否決議案
    之效果，從而證人是否有交付賄款予辛○○之必要即非無疑
    ，從而證人丁○○證稱交付丙○○20萬元部份其中10萬元是
    託丙○○轉交辛○○等情，不可遽採。
肆、而本院復查無其他證據足認被告丙○○確有收賄行為，公訴
    人所提證據之證明力尚未達於使本院確信此部分起訴之犯罪
    事實為真實程度，無從說服本院以形成被告犯行有罪之心證
    ，被告丙○○之犯行亦屬不能證明，應就被告丙○○部分為
    無罪之諭知。
丁、撤銷原判之理由
壹、原審以被告乙○○、庚○○、己○○等人罪證明確，因予論
    罪科刑，固非無見。惟 (一)就原審共同被告陳慶興、蔡啟
    成、戊○○於93年7月27日之偵查筆錄，及原審共同被告丁○○於93年8月13日之偵查筆錄，雖經證人轉換程式，依法
    命具結後之證述，惟檢察官漏未告知刑事訴訟法第181條關
    於得拒絕證言之權利，本應依刑事訴訟法第一百五十八條之
    四予以權衡後，予以認定有無證據能力，原審逕認違反告知
    義務之證人證詞，對訴訟當事人仍具證據能力等語，尚有未
    合，(二)被告丙○○依本院調查結果，應為無罪之諭知，原
    審予以論罪科刑，尚有未合。
貳、被告乙○○、庚○○上訴否認犯罪，被告己○○上訴以原審
    量刑過重，指摘原判決不當，均為無理由，被告丙○○上訴
    否認犯罪則為有理由，檢察官認原審未就被告乙○○、庚○○及丙○○部分併科罰金提起上訴，亦無理由，但原判決既
    有上開可議之處，即屬無可維持，應由本院將原判決關於被
    告乙○○、庚○○、己○○、丙○○部分予以撤銷改判，以
    期適法。爰審酌：
一、被告乙○○身為斗六市長，其受全體市民所託，理應戮力從
    公，爭取市民最大利益，並應廉潔自持，為民表率，竟貪圖
    個人私益，且為達獲取期約之賄賂，竟行賄斗六市民代表，
    嚴重破壞市民代表會監督節制之功能，造成府、會相互勾結
    ，沆瀣一氣，且犯後猶飾詞狡辯，毫無悔意等一切情狀，量
    處如主文第二項所示之刑，並依貪污治罪條例第17條、修正
    前刑法第37條第2項規定，宣告褫奪公權6年。
二、被告庚○○身為斗六市民代表，係受選民所託監督市政，竟
    貪圖小利，不顧監督立場而利用審查議案機會收取賄賂，有
    負市民所託，且犯後尚不知悔改等一切情狀，量處如主文第
    三項所示之刑，並依貪污治罪條例第17條、修正前刑法第37
    條第3項規定，宣告褫奪公權各4年。
三、被告己○○素行良好，並無前科，身為民意代表，竟謀私人
    利益，有負選民所託，惟其涉案程度不高，犯罪後自白犯行
    ，並自動繳回財物，態度良好等一切情狀，量處如主文第四
    項所示之刑，並依貪污治罪條例第17條、修正前刑法第37條
    第2項規定，宣告褫奪公權3年。
四、另被告丙○○部分，原審疏未詳查因而予以論罪科刑，容有
    未洽，此部分自應由本院另行諭知無罪判決。
參、被告庚○○所得財物10萬元，應依貪污治罪條例第10條第1
    項、第2項規定追繳之，其全部或一部無法追繳時，應以其
    財產抵償之。另被告己○○於犯罪後，已自動將犯罪所得財
    物繳交，此有上開贓證物款收據1紙在卷可稽，爰僅為沒收
    而不另為追繳之諭知。
肆、再被告己○○前未曾受有期徒刑以上刑之宣告，此有臺灣高
    等法院被告全國前案紀錄表在卷可認，另被告於犯罪後，已
    自動將犯罪所得財物繳交，已如前述，於偵查中、法院審理
    時均坦承犯行，足認被告犯後確有悔意。本院因認被告犯後
    態良好，經此偵審之教訓後，應知警惕諒無再犯之虞，本院
    認所宣告之刑，以暫不執行為適當，爰併諭知緩刑4年，以
    勵自新。
戊、論罪法條
一、刑事訴訟法第369條第1項前段、第364條、第299條第1項前
    段、第301條第1項。
二、貪污治罪條例第5條第1項第3款、第8條第2項、第10條第1項
    、第2項、第17條。
三、新修正刑法第2條第1項前段、第11條前段、第59條、第74條
    第1款、修正前刑法第37條第2項。
本案經檢察官羅清溪到庭執行職務。
中    華    民    國    97    年    3    月    31    日
                  刑事第四庭  審判長法  官  吳志誠
                                    法  官  陳珍如
                                    法  官  羅心芳
以上正本證明與原本無異。
如不服本判決，應於收受本判決後十日內向本院提出上訴書狀。
其未敘述上訴理由者並得於提起上訴後十日內向本院補提理由書
狀（均須按他造當事人之人數附繕本）「切勿逕送上級法院」。
                                    書記官  蔡振豐
中    華    民    國    97    年    4     月    2     日
附錄：本判決論罪科刑法條
貪污治罪條例第5條
有下列行為之一者，處7年以上有期徒刑，得併科新台幣6千萬元
以下罰金：
一  意圖得利，擅提或截留公款或違背法令收募稅捐或公債者。
二  利用職務上之機會，詐取財物者。
三  對於職務上之行為，要求、期約或收受賄賂或其他不正利益
    者。
前項第1款及第2款之未遂犯罰之。
貪污治罪條例第8條
犯第4條至第6條之罪，於犯罪後自首，如有所得並自動繳交全部
所得財物者，減輕或免除其刑；因而查獲其他正犯或共犯者，免
除其刑。
犯第4條至第6條之罪，在偵查中自白，如有所得並自動繳交全部
所得財物者，減輕其刑；因而查獲其他正犯或共犯者，減輕或免
除其刑。
貪污治罪條例第10條
犯第4條至第6條之罪者，其所得財物，應予追繳，並依其情節分
別沒收或發還被害人。
前項財物之全部或一部無法追繳時，應追徵其價額，或以其財產
抵償之。
為保全前二項財物之追繳、價額之追徵或財產之抵償，必要時得
酌量扣押其財產。
貪污治罪條例第17條
犯本條例之罪，宣告有期徒刑以上之刑者，並宣告遞奪公權。


司法院資訊處製作；財團法人民間司法改革基金會備份。
